ACORDAO-COMPLETO-2512809

ACÓRDÃO 1426/2022 ATA 8/2022 - SEGUNDA CÂMARA

VISTA, relatada e discutida esta tomada de contas especial instaurada em cumprimento ao item 9.2 do Acórdão 1290/2018-TCU-Plenário, em razão de indícios de fraude à licitação no Pregão Presencial 147/2007 e de pagamentos por equipamentos de saúde não entregues no Contrato 021/2008, conduzidos pelo Instituto Nacional de Traumatologia e Ortopedia, 
ACORDAM os Ministros do Tribunal de Contas da União, reunidos em sessão da Segunda Câmara, ante as razões expostas pelo Relator, em:
9.1.¿excluir Tito Henrique de Noronha Rocha da relação processual,  uma vez descaracterizada a participação desse responsável nas irregularidades apuradas nesta tomada de contas especial;
9.2.¿com fundamento nos arts. 1º, inciso I, 16, inciso III, alínea "c", e 19, da Lei 8.443/1992, julgar irregulares as contas de Francisco Matheus Guimarães, Geraldo da Rocha Motta Filho, Naasson Trindade Cavanellas, Júlio Cezar Alvarez e Stryker do Brasil Ltda., condenando-os solidariamente ao pagamento do débito discriminado a seguir, atualizado monetariamente e acrescido dos juros de mora devidos, calculado desde a data de ocorrência indicada até sua efetiva quitação, na forma da legislação vigente, fixando o prazo de 15 (quinze) dias, a contar do recebimento da notificação, para que seja comprovado, perante este Tribunal, o recolhimento da quantia ao Fundo Nacional de Saúde, nos termos do art. 23, inciso III, alínea "a", da referida Lei, c/c o art. 214, inciso III, alínea "a", do Regimento Interno do TCU:
Débito 1: Responsáveis solidários: Francisco Matheus Guimarães, Naasson Trindade Cavanellas, Júlio Cezar Alvarez e Stryker do Brasil Ltda.:
	Data
	Valor original R$
	Débito / Crédito

	10/3/2008
	82.013,40
	Débito

	10/3/2008
	93.729,60
	Débito

	17/4/2008
	154.288,18
	Débito

	17/4/2008
	275.649,52
	Débito

	17/4/2008
	376.387,87
	Débito

	17/4/2008
	193.731,08
	Débito

	17/4/2008
	146.562,76
	Débito

	17/4/2008
	125.880,88
	Débito

	17/4/2008
	10.546,14
	Débito

	17/4/2008
	467.622,92
	Débito

	17/4/2008
	555.976,69
	Débito

	17/4/2008
	370.248,57
	Débito

	17/4/2008
	125.867,42
	Débito

	17/4/2008
	96.593,90
	Débito

	17/4/2008
	101.189,12
	Débito

	17/4/2008
	31.268,38
	Débito

	17/4/2008
	44.404,80
	Débito

	17/4/2008
	8.706,37
	Débito

	17/4/2008
	188.020,69
	Débito

	17/4/2008
	150.389,31
	Débito

	17/4/2008
	 (2.510.445,37) 
	Crédito

	Total
	1.088.632,23
	
Débito 2: Responsáveis solidários: Geraldo da Rocha Motta Filho, Naasson Trindade Cavanellas, Júlio Cezar Alvarez e Stryker do Brasil Ltda.:
	Data
	Valor Original R$
	Débito / Crédito

	16/12/2008
	5.089.347,00
	Débito

	16/12/2008
	1.669.897,80
	Débito

	Total
	6.759.244,80
	
9.3. com fundamento no art. 26 da Lei 8.443/1992, autorizar, se requerido, o pagamento da importância devida em até 36 (trinta e seis) parcelas mensais e consecutivas, fixando o prazo de 15 (quinze) dias, a contar do recebimento da notificação, para que seja comprovado, perante este Tribunal, o recolhimento da primeira parcela, e de 30 (trinta) dias, a contar da parcela anterior, para que seja comprovado o recolhimento das demais parcelas, devendo incidir sobre cada valor mensal os devidos acréscimos legais, na forma prevista na legislação vigente, além de alertar que a falta de comprovação do recolhimento de qualquer parcela importará no vencimento antecipado do saldo devedor, nos termos do art. 217 do Regimento Interno do TCU; 
9.4. com fundamento no art. 28 da Lei 8.443/1992, autorizar, desde logo, a cobrança judicial das dívidas, caso não atendida a notificação; 
9.5. com fundamento no art. 16, § 3º, da Lei 8.443/1992, c/c art. 209, § 7º, do Regimento Interno do TCU, remeter cópia deste acórdão à Procuradoria da República no Rio de Janeiro, para adoção das medidas que entender cabíveis; 
9.6. dar ciência deste acórdão ao Ministério da Saúde, ao Instituto Nacional de Traumatologia e Ortopedia e aos responsáveis.

Tomada de contas especial, autuada por força de acórdão deste tribunal,  em virtude de indícios de ilegalidade em licitações e nos pagamentos ligados aos contratos de importação de equipamentos hospitalares, realizados com recursos federais no Instituto Nacional de Traumatologia e Ortopedia (Into/RJ).

Segunda Câmara

Instituto Nacional de Traumatologia e Ortopedia Jamil Hadad.

3. Responsáveis: Francisco Matheus Guimarães (XXX.242.227-XX); Geraldo da Rocha Motta Filho (XXX.619.607-XX); Julio Cezar Alvarez (XXX.964.048-XX); Naasson Trindade Cavanellas (XXX.507.367-XX); Stryker do Brasil Ltda. (02.966.317/0001-02); Tito Henrique de Noronha Rocha (XXX.839.207-XX).

Aroldo Cedraz.

13.1. Ministros presentes: Augusto Nardes (na Presidência), Aroldo Cedraz, Bruno Dantas (Relator) e Antonio Anastasia.
13.2. Ministro que alegou impedimento na Sessão: Aroldo Cedraz.
13.3. Ministros-Substitutos presentes: Marcos Bemquerer Costa e André Luís de Carvalho.

ACORDAO-COMPLETO-2538899

Acórdão 3429/2022 - Segunda Câmara

BRUNO DANTAS

Por registrar as principais ocorrências dos autos até o momento, resumindo os fundamentos das peças acostadas, adoto como relatório, com os ajustes necessários, a instrução da secretaria responsável pela análise do processo (peça 137) , que contou com a anuência do corpo diretivo da unidade (peças 138 e 139) , seguida de trecho do Parecer do Ministério Público junto ao TCU (peça 141) : 
"INTRODUÇÃO
1. Trata-se de processo de tomada de contas especial, autuada por força do Acórdão 1290/2018-TCU-Plenário, da relatoria do Ministro Bruno Dantas, que determinou a conversão do TC Processo 014.858/2017-7 (auditoria de conformidade) em Tomada de Contas Especial, em virtude de indícios de ilegalidade em licitações e nos pagamentos ligados aos contratos de importação de equipamentos hospitalares, realizados com recursos federais no Instituto Nacional de Traumatologia e Ortopedia (Into/RJ) .
HISTÓRICO
2. Conforme informações extraídas dos autos do processo 0503012-97.2017.4.02.5101, em trâmite na Justiça Federal (7ª Vara Federal Criminal da Seção Judiciária do Rio de Janeiro) , existiria um esquema orquestrado para fraudar licitações e desviar recursos públicos nas aquisições de equipamentos hospitalares importados efetuadas no referido estado, envolvendo as empresas do cartel chamado 'clube do pregão internacional' (Rizzi, M.D. Internacional, Aka Trade, Indumed, Per Prima, Comercial Médica, Philips Medical Systems Nederland B.V., Dbs3 Comercial Científica, Drager, Helo Med, Maquet, Dixtal, New Service, Ultra Imagem, M&M Lopes, Stryker, Macromed, Multimedic, Aga Med) .
3. No curso da fiscalização realizada no Into/RJ, a equipe de auditoria da então Secex-RJ analisou nove processos de contratação que envolveram ao todo R$ 178.315.100,70, valor correspondente ao somatório do total homologado nos pregões 124/2006, 164/2009, 147/2007, 131/2009, 135/2008, 146/2007, 135/2006, 171/2007 e 193/2010.
4. A equipe de auditoria constatou direcionamento no resultado das licitações, bem como evidências de pagamento sem a correspondente contraprestação contratual, caracterizados pelas seguintes ocorrências: a) falta de publicação em qualquer veículo internacional de divulgação; b) pregão na forma presencial em vez de eletrônico; c) simulação de competição na fase de lances; d) exigência indevida da carta de solidariedade no edital; e) ordens bancárias feitas com base em licenças de importação canceladas; e f) falta de comprovação do recebimento dos objetos;
5. Ficou evidenciado, também, que os responsáveis pela Secretaria de Assistência à Saúde do Ministério da Saúde, além de não apresentarem os dados das prestações de contas do Projeto Suporte, não observaram os termos do art. 5º da Portaria GM-MS 401/2005 que atribui à SAS a avaliação da execução da implementação desse projeto.
6. Ao apreciar o processo de fiscalização (TC Processo 014.858/2017-7) , o Plenário desta Corte de Contas prolatou o Acórdão 1290/2018-TCU-Plenário - Rel. Min. Bruno Dantas (peça 1) acolhendo a proposta da então Secex-RJ de desconsideração da personalidade jurídica e conversão dos autos de processos de tomadas de contas especial nos seguintes termos:
'ACORDAM os Ministros do Tribunal de Contas da União, reunidos em sessão Plenária, ante as razões expostas pelo Relator, em:
9.1. com fundamento no art. 50 do Código Civil, desconsiderar, desde já, a personalidade jurídica das empresas Stryker do Brasil Ltda. (02.966.317/0001-02) , Oscar Iskin & Cia Ltda. (33.020.512/0002-50) , Indumed Comércio Importação e Exportação de Produtos ME. (01.985.366/0001-20) , Drager Industria e Comercio Ltda. (02.535.707/0001-28) , Maquet do Brasil Equipamentos Médicos Ltda. (06.028.137/0001-30) e MD International Equipamentos Médicos Comércio e Indústria Ltda. (03.135.603/0001-99) , para responsabilizar seus sócios Júlio Cezar Alvarez (XXX.964.048-XX) , Miguel Iskin (XXX.294.147-XX) , Roberto Nudelmann Gomes (XXX.373.638-XX) , Ricardo Antônio Campanelli (XXX.539.358-XX) , Ermano Marchetti Moraes (XXX.342.888-XX) , Jobelino Vitoriano Locateli (XXX.964.518-XX) , Norman Pierre Gunther (XXX.026.508-XX) e Ricardo Castilho (XXX.986.738-XX) , na medida de suas participações na sociedade, solidariamente com os gestores arrolados nos autos, pelos débitos identificados na presente fiscalização;
9.2. nos termos do art. 47 da Lei 8.443/1992, c/c o art. 252 do Regimento Interno do TCU, converter estes autos em tomada de contas especial, determinando à Secex-RJ, com fundamento nos arts. 10, § 1º, 12, inciso II, e 43, inciso II, da Lei 8.443/1992, que autue um processo específico para cada um dos pregões fiscalizados nesta auditoria e, no âmbito desses processos, promova, com base na delegação de competência conferida por este relator:
9.2.1. as citações dos responsáveis pela ocorrência de dano ao erário, realizando, para tanto, a individualização das condutas, com a indicação, para cada responsável, do débito correspondente aos atos por ele praticados;
9.2.2. as audiências que se fizerem necessárias em face das diversas irregularidades identificadas nos processos licitatórios fiscalizados nesta auditoria, levando em consideração a gravidade das irregularidades e a ocorrência, ou não, da prescrição da pretensão punitiva deste Tribunal;
9.3. determinar à Secex-RJ que, tendo em vista a incidência do prazo prescricional em relação às irregularidades sujeitas às audiências, priorize a análise dos processos cujos fatos tenham ocorrido há menos de dez anos e estejam mais próximos de completar esse prazo;'
7. A presente tomada de contas especial tem por escopo especificamente os achados relativos ao Pregão Presencial 147/2007 (processo administrativo 250057/2966/2007) , e respectivo Contrato 021/2008, que teve como objeto a aquisição de quarenta conjuntos de videoartroscopia exclusivamente para estruturação dos serviços de traumato-ortopedia de estados e municípios (nos termos da Portaria GM-MS 401/2005) 
8. Na instrução inicial do feito nesta Unidade Técnica (peça 46) , foram individualizadas as condutas dos agentes responsáveis pela ausência de regular liquidação das despesas contratuais, pagamentos pela aquisição de 35 conjuntos de videoartroscopia e torniquete eletrônico sem comprovação de recebimento e recebimento de recursos públicos sem contraprestação, bem como quantificado o débito a eles atribuído.
9. Em consequência, propôs-se a citação dos responsáveis abaixo relacionados para apresentação de alegações de defesa e/ou recolhimento das quantias apuradas como débito:
Débito 1:
Responsáveis solidários: Francisco Matheus Guimarães (XXX.242.227-XX) , Diretor-Geral do Into; Sr. Naasson Trindade Cavanellas (XXX.507.367-XX) , fiscal do Contrato 021/2008; Sr. Tito Henrique de Noronha Rocha (XXX.839.207-XX) , Coordenador Institucional, Stryker do Brasil Ltda. (02.966.317/0001-02) , sociedade empresária empresa contratada (Contrato 021/2008) e Sr. Júlio Cezar Alvarez (XXX.964.048-XX) , sócio administrador da Stryker do Brasil Ltda., no período de 13/7/2001 a 1/10/2012
	Data
	Valor (R$) 

	10/3/2008
	82.013,40

	10/3/2008
	93.729,60

	17/4/2008
	154.288,18

	17/4/2008
	275.649,52

	17/4/2008
	376.387,87

	17/4/2008
	193.731,08

	17/4/2008
	146.562,76

	17/4/2008
	125.880,88

	17/4/2008
	10.546,14

	17/4/2008
	467.622,92

	17/4/2008
	555.976,69

	17/4/2008
	370.248,57

	17/4/2008
	125.867,42

	17/4/2008
	96.593,90

	17/4/2008
	101.189,12

	17/4/2008
	31.268,38

	17/4/2008
	44.404,80

	17/4/2008
	8.706,37

	17/4/2008
	188.020,69

	17/4/2008
	150.389,31

	Total
	3.599.077,60

Débito 2:
Responsáveis solidários: Geraldo da Rocha Motta Filho (XXX.619.607-XX) , Naasson Trindade Cavanellas (XXX.507.367-XX) ; Sr. Tito Henrique de Noronha Rocha (XXX.839.207-XX) , sociedade empresária Stryker do Brasil Ltda. (02.966.317/0001-02) e Sr. Júlio Cezar Alvarez (XXX.964.048-XX) , 
	Data
	Valor Original

	16/12/2008
	5.089.347,00

	16/12/2008
	1.669.897,80

	Total
	6.759.244,80

10. Promovidas as citações na forma determinada pelo Ministro-Relator (peças 77-84 e 86-93) , verifica-se que os responsáveis apresentaram alegações de defesa e documentação de suporte probatório conforme detalhado no quadro abaixo:
	Responsável 
	Peça de defesa

	Stryker do Brasil Ltda. (02.966.317/0001-02) 
	102

	Júlio Cezar Alvarez (XXX.964.048-XX) 
	125

	Geraldo da Rocha Motta Filho (XXX.619.607-XX) 
	128

	Francisco Matheus Guimarães (XXX.242.227-XX) , 
	127

	Naasson Trindade Cavanellas (XXX.507.367-XX) 
	130

	Tito Henrique de Noronha Rocha (XXX.839.207-XX) ,
	132

EXAME TÉCNICO
Irregularidades constatadas no Pregão Presencial 147/2007
11. O Pregão Presencial 147/2007 (processo administrativo 250057/2966/2007) , que teve como objeto a aquisição de quarenta conjuntos de videoartroscopia exclusivamente para estruturação dos serviços de traumato-ortopedia de estados e municípios (nos termos da Portaria GM-MS 401/2005) no denominado 'Projeto Suporte' desenvolvido pelo Ministério da Saúde e executado pelo Into/RJ.
12. A equipe de auditoria apontou que não houve divulgação do Pregão Presencial 147/2007 em âmbito internacional, a despeito do parecer do Núcleo de Assessoramento Jurídico no Rio de Janeiro da Consultoria-Geral da União (peça 170, p. 82 do TC Processo 014.858/2017-7) ; determinação da diretora geral substituta; e o contido na Decisão 289/1999-TCU-Plenário.
13. Desta forma, ficou evidente que não há nos autos fundamentos para o pregão ter ocorrido na forma presencial, como também que a falta de publicidade no exterior, exigida pela lei e pela doutrina, teve o condão de dificultar que outras empresas estrangeiras, sem representantes brasileiros, participassem do certame, direcionando a licitação para um grupo específico de empresas com representação no país (cartel - 'clube do pregão internacional'-, conforme descrito na delação premiada) .
14. Fato que é comprovado pela ata de realização do pregão em tela (peça 180, p. 16-33 do TC Processo 014.858/2017-7) , a qual apresentou apenas três participantes do certame (Stryker do Brasil Ltda., PCE Importação, Comércio e Manutenção de Material Cirúrgico Ltda. e PER Prima Comércio e Representação Ltda.) , nenhum estrangeiro sem representação no país (todos os licitantes apresentaram CNPJ com condições de cadastramento no SICAF) e duas empresas do cartel ('clube do pregão internacional') citado na delação premiada (Stryker do Brasil Ltda. e PER Prima Comércio e Representação Ltda.) , sendo que a Stryker venceu a licitação.
15. Outra comprovação realizada pela equipe de fiscalização foi a simulação de competição entre os licitantes, visto que as empresas PCE Importação, Comércio e Manutenção de Material Cirúrgico Ltda. e PER Prima Comércio e Representação Ltda. não venceram qualquer licitação significativa de material permanente (categoria econômica 4 - despesa de capital) na administração pública federal no período de 2005 a 2017, indicando que tais licitantes somente participaram do certame na tentativa de conferir ares de legalidade, impessoalidade e moralidade ao Pregão Presencial 147/2007.
16. Como não houve publicação no exterior e considerando as características da ata de realização do pregão presencial (todas as licitantes apresentaram a mesma marca 'Stryker' para os itens um e sete) , também ficaram demonstrados os indícios da existência do conluio entre os participantes (administradores e licitantes) e a fraude à licitação.
17. A equipe de auditoria entendeu configurado indício de direcionamento da licitação na exigência contida no edital da carta de solidariedade dos fabricantes dos equipamentos para os licitantes que não fossem fabricantes (peça 171, p. 22 do TC Processo 014.858/2017-7) .
18. O TCU apresenta vasta jurisprudência sobre a restrição à competitividade ligada à exigência da carta de solidariedade (Acórdão 1805/2015-TCU-Plenário, 3783/2013-TCU-Primeira Câmara, 3034/2013-TCU-Segunda Câmara, 2179/2011-TCU-Plenário, 1879/2011-TCU-Plenário, 1622/2010-TCU-Plenário) e Acórdão 1805/2015-TCU-Plenário, rel. Min. Weder de Oliveira:
19. Constatou-se que as cartas de solidariedade de todos os licitantes foram assinadas pelo administrador da empresa vencedora da licitação Stryker (Julio Cezar Alvarez, CPF XXX.964.048-XX, administrador no período de 13/7/2001 a 1/10/2012) ; as firmas foram reconhecidas no mesmo cartório, no mesmo dia, pela mesma pessoa, no mesmo horário (etiquetas do cartório com número sequencial 1063AA448618, 1063AA448620, 1063AA448626) ; e a redação, tipo de fonte, organização dos parágrafos, formatação do texto são idênticos (peça 173, p.13, peça 175, p. 15, peça 178, p. 162 do TC Processo 014.858/2017-7) .
20. Esses fatos demonstram que o estratagema utilizado pela empresa vencedora foi transformar o certame em um 'jogo de cartas marcadas', por meio de fraude à licitação com simulação de competição. Tal procedimento contou, ao menos, com a conivência do pregoeiro, que tinha conhecimento, em todos os momentos da licitação, que o representante da empresa vencedora foi o responsável pela assinatura de todas as cartas de solidariedade.
21. Reforçando o direcionamento da licitação, constatou-se que o Pregão Presencial 147/2007 foi realizado com as seguintes características: na modalidade de registro de preços; e tipo menor preço global para quarenta itens da torre de vídeo artroscopia.
22. Os auditores evidenciaram a ausência de justificativas técnicas para a adoção tipo 'menor preço global' em vez de 'menor preço por item', bem como indícios de direcionamento na especificação do objeto uma vez que foram adotadas características do produto da marca 'Stryker'.
23. Nos itens um (monitor de vídeo) e sete (sistema - equipamento/software- gerenciamento incidentes) , todas as empresas que apresentaram proposta cotaram produtos da marca Stryker (peça 180, p. 16-33 do TC Processo 014.858/2017-7) .
24. Assim, esse fato associado à exigência da carta de solidariedade; à exigência de menor preço global; e a falta de publicação do edital no exterior, evidencia que o fabricante do exterior da marca Stryker foi beneficiado pela especificação do objeto e pelas características da licitação, pois foi a única fabricante com produtos disponíveis para os itens 'um' e 'sete' ainda na fase das propostas, situação que resultou em pregão com uma disputa simulada.
25. A equipe de fiscalização solicitou ao Plenário, por intermédio do Ministro Relator, auxílio técnico de engenheiros clínicos da Ebserh na busca da verdade material dos fatos.
26. O laudo produzido pelos técnicos da Ebserh (peça 355, p. 13-17 do TC Processo 014.858/2017-7) confirmou com riqueza de detalhes todas as irregularidades de direcionamento já identificadas neste relatório. Destacaram-se os seguintes achados que evidenciam vícios quanto à isonomia do certame:
a) especificações excessivas não trazem benefício técnico relevante para os serviços de saúde;
b) descritivo de equipamentos análogo às especificações técnicas do fornecedor vencedor do certame, inclusive em alguns trechos do texto são utilizadas frases idênticas às contidas no catálogo da marca vencedora da licitação; e
c) agrupamento dos materiais em um único lote sem justificativa razoável, pois tecnicamente não são dependentes,
27. em relação à economicidade, verificou-se a ausência de comprovação da realização de pesquisa de preços em contratações similares ou fontes especializadas. Somente existe no processo da fase interna da licitação cotação com alguns fornecedores de produtos (peça 169, p. 72-102 do TC Processo 014.858/2017-7) .
28. Chama atenção o fato que, no resumo da cotação de preços, existe uma prevalência de menores preços para as empresas ligadas ao cartel ('clube do pregão internacional') , principalmente em relação às empresas Stryker e Per Prima, conforme consta no 'Mapa de Levantamento de Custos por Preço Médio' (peça 169, p. 103-107 do TC Processo 014.858/2017-7) .
29. Também destaca-se que a Administração do Into, mesmo conhecendo o preço homologado relativo ao Pregão 124/2006, ocorrido um ano antes no próprio Into, com exatamente os mesmos produtos e com a mesma empresa vencedora (Stryker) , tenha realizado a referida cotação de preços, em 2007, constante do 'Mapa de Levantamento de Custos por Preço Médio' (peça 169, p. 103-107 do TC Processo 014.858/2017-7) , pois a Administração já tinha conhecimento de que esse preço cotado para o Pregão 147/2007 era manifestamente superior ao praticado pelo próprio Into naquele certame (Pregão 124/2006) .
30. Confirmam tal constatação os seguintes fatos: o valor homologado no Pregão 124/2006 para um conjunto de vídeoartroscopia foi de US$ 131.650,04 (peça 190, p. 17 e peça 191, p. 21 do TC Processo 014.858/2017-7) ; e o valor da cotação do dólar, em 19/10/2007 (data da cotação de preços do Pregão 147/2007) , foi de R$ 1,7956/US$.
31. Portanto, o valor de mercado para um conjunto de videoartroscopia, em 19/10/2007, nos exatos termos do Pregão 124/2006 (realizado pelo próprio Into) , era de R$ 236.390,81 (US$ 131.650,04 * 1,7956 = R$ 236.390,81) , todavia o valor cotado pela Administração para um conjunto de videoartroscopia relativo ao Pregão 147/2007 (Mapa de Levantamento de Custos por Preço Médio) foi de R$ 333.952,44 (valor total 13.358.097,60/40 quantidade = R$ 333.952,44) .
32. Dessa forma, para cada conjunto de videoartroscopia a ser licitado, ocorreu uma cotação com uma diferença de R$ 97.561,63 (R$ 333.952,44 - R$ 236.390,81 = R$ 97.561,63) acima do valor já pago pelo Into apenas um ano antes (preço de referência) .
33. Tais circunstâncias supracitadas apontam para um sobrepreço já na fase da pesquisa de mercado (antes mesmo da abertura do certame) e fraude à licitação.
34. Confirma essa evidência, a magnitude do desconto de R$ 3.179.403,60 (23,80%) , concedido na fase de lances (preço global da pesquisa de mercado R$ 13.358.097,60 - peça 169, p. 107 e preço global da proposta vencedora R$ 10.178.694,00 - peça 180, p. 14 do TC Processo 014.858/2017-7) , mesmo considerando que as três empresas licitantes detinham a carta de solidariedade do mesmo fabricante 'Stryker'.
35. Acrescenta-se que outras irregularidades na cotação de preços realizada pelo Into foram identificadas pelos engenheiros clínicos da Ebserh (peça 355 do TC Processo 014.858/2017-7) , quais sejam:
Nas folhas de 72 a 77 do Processo Administrativo do INTO 2966 (peça 169 do TC Processo 014.858/2017-7) está disposto o orçamento realizado pela empresa 'Per Prima' para a fase de pesquisa de preços.
No orçamento apresentado pela 'PER PRIMA', a empresa cotou em 17/10/2007 produtos da marca 'ARTHREX' para todos os itens do lote (com exceção do Item 1) . Porém em pesquisa à base de dados da Anvisa (consulta ao site em 13/09/2017 as 10h, link ) não foram encontrados registros para todos os produtos ofertados, na época do certame, sendo assim, produtos dessa marca não poderiam ser utilizados em seres humanos no território brasileiro.
Nas folhas de 84 a 89 do Processo Administrativo do INTO 2966 (peça 169 do TC Processo 014.858/2017-7) está disposto o orçamento realizado pela empresa 'Akatrade' para a fase de pesquisa de preços.
No orçamento apresentado pela 'Akatrade', a empresa cotou em 18/10/2007 produtos da marca 'Schoolly' para todos os itens do lote. Porém em pesquisa à base de dados da Anvisa (consulta ao site em 13/09/2017 as 9h, link ) , não foram encontrados registros para todos os produtos ofertados, na época do certame, sendo assim, produtos dessa marca não poderiam ser utilizados em seres humanos no território brasileiro na época da licitação.
Nas páginas de 90 a 96 do Processo Administrativo do INTO 2966 (peça 169 do TC Processo 014.858/2017-7) está disposto o orçamento realizado pela empresa 'PCE' para a fase de pesquisa de preços do processo.
No orçamento apresentado pela 'PCE', a empresa orçou em 18/10/2007 produtos da marca 'Smith & Nephew' para todos os itens do lote. Porém em pesquisa à base de dados da Anvisa (consulta ao site em 13/09/2017 as 14h, link ) não foram encontrados registros para todos os produtos ofertados, na época do certame, sendo assim, produtos dessa marca não poderiam ser utilizados em seres humanos no território brasileiro.
36. Dessa forma, considerando que o fabricante pôde escolher quais empresas iriam participar do certame e qual seria o preço do produto importado (carta de solidariedade) ; considerando a falta da publicação do edital no exterior; considerando a exigência de preço global; considerando a falta da definição de um conjunto representativo de diversos modelos do objeto licitado (direcionamento do objeto) ; ficou comprovado que a licitação e a pesquisa de mercado representaram apenas uma simulação para tentar conferir ares de economicidade e legalidade ao certame direcionado.
37. Os laudos técnicos apresentados pelos engenheiros da Ebserh (peça 355 do TC Processo 014.858/2017-7) não identificaram outro parâmetro de preço de referência para esses equipamentos, porque existe a dificuldade de encontrar exatamente as mesmas especificações desses equipamentos, com as mesmas tecnologias, em outras compras governamentais, em datas próximas ao certame em tela, em razão da precariedade do Catálogo de Materiais (CATMAT) do Sistema Integrado de Administração de Serviços Gerais (SIASG) do Ministério do Planejamento, Orçamento e Gestão (MPOG) .
38. Verificaram-se, ainda, outros elementos que constam dos autos que são indícios de que houve conluio entre os participantes e direcionamento da licitação, a saber: nenhuma empresa manifestou a intenção de recurso no processo de aquisição de compra (fase externa) : a empresa PCE Importação, Comércio e Manutenção de Material Cirúrgico Ltda. sequer retirou o edital, mas apresentou proposta no Pregão Presencial 147/2007; e número reduzido de interessados no certame (apenas três propostas) , contudo o número de empresas que retirou o edital foi 28 (peça 171, p. 91-92 do TC Processo 014.858/2017-7) .
39. Apesar de todas as irregularidades apontadas na fase interna de licitação, o Diretor Geral, senhor Francisco Matheus Guimarães, autorizou a realização do certame (peça 169, p. 114 do TC Processo 014.858/2017-7) e homologou a licitação (peça 180, p. 53 do TC Processo 014.858/2017-7) .
Irregularidades geradoras do dano ao erário
40. O Contrato 021/2008 foi assinado pelo então Diretor Geral do Into, senhor Francisco Matheus Guimarães e pelo representante da Stryker do Brasil Ltda. (peça 182, p. 24 do TC Processo 014.858/2017-7) . Neste instrumento ficaram definidas as condições de recebimento do objeto adquirido, nos termos das alíneas 'a' e 'b', inciso II do art. 73 da Lei 8.666/1993, assim como foram declaradas as competências do fiscal do contrato Sr. Naasson Trindade Cavanellas.
41. Após a assinatura do contrato, 35 conjuntos de vídeo artroscopia foram efetivamente pagos pela Administração do Into, conforme descrito nas duas próximas tabelas, todavia, sem amparo legal, não consta nos autos qualquer documento que comprove a liquidação da despesa, ou seja, o recebimento do material pago não foi documentado no processo administrativo 250057/2966/2007.
42. Acrescenta-se que tais pagamentos foram autorizados pelo então Diretor-Geral do Into e pelo então Ordenador de Despesa por Delegação de Competência.
Tabela 1- Relação de Licenças de Importação que foram efetivamente pagas
	Nº LI
	QUANT
	DESCRIÇÃO RESUMIDA
	VALOR (USS) 
	Peça  (TC Processo 014.858/2017-7) 

	08/0142951-7 
	15
	TORNIQUETE
	103.500,00
	 182, p. 40

	08/0709108-9 
	15
	MONITOR STRYKER 
	125.085,00
	182, p. 71

	08/0709108-9 
	15
	CÂMERA 
	177.990,00
	182, P. 71

	08/0709108-9 
	15
	SET COMP. DE 03 OTICAS
	264.465,00
	182, P. 71

	08/0709108-9 
	15
	SET DE 03 CANULAS 
	50.670,00
	182, P. 71

	08/0709108-9 
	15
	 FONTE DE LUZ XENOM
	136.050,00
	182, P. 71

	08/0709108-9 
	15
	CABO FIBRA OTICA
	8.550,00
	182, P. 71

	08/0709108-9 
	15
	SIST. CAPTURA IMAGEM
	347.520,00
	182, P. 71

	08/0709108-9 
	15
	BOMBA ARTROSCOPIA 
	355.965,00
	182, P. 71

	08/0709108-9 
	15
	CORE CONSOLE
	187.800,00
	182, P. 71

	08/0709108-9 
	15
	PEDAL BIDIRECIONAL
	22.935,00
	182, P. 71

	08/0709108-9 
	15
	PECA DE MAO FORMULA 
	100.125,00
	182, P. 71

	08/0709108-9 
	15
	FORMULA SHAVER
	25.350,00
	182, P. 71

	08/0709108-9 
	15
	LAMINAS TPS 4.0MM
	36.000,00
	182, P. 71

	08/0709108-9 
	15
	PECA CONQUEST 3.4 MM 
	191.595,00
	182, P. 71

	08/2618079-2
	20
	MONITOR STRYKER 
	166.780,00
	183, P. 12-13

	08/2618079-2
	20
	CAMERA 688 1 CHIP 
	237.320,00
	183, P. 12-13

	08/2618079-2
	20
	03/0TICAS 
	352.620,00
	183, P. 12-13

	08/2618079-2
	20
	CANULAS 5.8MM 
	67.560,00
	183, P. 12-13

	08/2618079-2
	20
	FONTE DE LUZ XENO
	181.400,00
	183, P. 12-13

	08/2618079-2
	20
	CABO FIBRA OTICA
	11.400,00
	183, P. 12-13

	08/2618079-2
	20
	SIST. CAPITURA IMAGEM 
	463.360,00
	183, P. 12-13

	08/2618079-2
	20
	BOMBA ARTROSCOPIA 
	474.620,00
	183, P. 12-13

	08/2618079-2
	20
	PECA DE MAO FORMULA
	133.500,00
	183, P. 12-13

	08/2618079-2
	20
	SET 5 CAIXAS FORMULA 
	33.800,00
	183, P. 12-13

	08/2618079-2
	20
	SET 05 CAIXAS LAMINAS
	48.000,00
	183, P. 12-13

	08/2618079-2
	20
	SET DE PINÇA
	255.460,00
	183, P. 12-13

	08/2544423-0
	20
	CORE CONSOLE
	250.400,00
	183, P. 15

	08/2544423-0
	20
	PEDAL BIDIRECIONAL
	30.580,00
	183, P. 15

	08/2543857-5
	20
	TORNIQUETE
	138.000,00
	183, P. 32

43. Essas licenças de importação foram pagas pelas ordens bancárias relacionadas a seguir, com a utilização da taxa de câmbio do dia anterior ao efetivo pagamento, isto é, nessa modelagem de contratação, o licitante vencedor garantiu o seu preço em moeda estrangeira na data da licitação e risco cambial ficou totalmente sobre a Administração, por exemplo, foi pago a título de variação cambial o valor de R$ 1.669.897,80 (2008OB903115) .
44. Além de não ter corrido risco com a variação cambial, o licitante vencedor se beneficiou da imunidade tributária do órgão público (importação direta do fabricante) .
45. Cumpre elucidar que neste pregão todos os licitantes apresentaram propostas com a condição de realização de importação direta do fabricante (sem gravames tributários) , em razão disso não houve equalização das propostas antes da fase de lances, conforme previsto no § 4º do art. 42 da Lei 8.666/1993.
46. Além da constatação de vários benefícios ao licitante vencedor (tributário e cambial) , sem contar os diversos indícios de irregularidades evidenciados nos parágrafos precedentes, a equipe de auditoria verificou ainda a necessidade de comprovar a efetiva entrega dos produtos pagos, visto que não foram juntados ao processo os termos de recebimento dos produtos pagos.
47. Em atendimento à solicitação da equipe de auditoria (peça 318 do TC Processo 014.858/2017-7) , o Ministério da Indústria, Comércio Exterior e Serviços (MDIC) informou (peça 320 do TC Processo 014.858/2017-7) que as Licenças de Importação 08/2618079-2, 08/2544423-0 e 08/2543857-5 foram canceladas e não foram substituídas por qualquer outra. Tais licenças de importação são relativas a vinte conjuntos de videoartroscopia, conforme documentado pelas ordens bancárias 2008OB903114 e 2008OB903115.
48. Dessa forma, considerando o fato do cancelamento das licenças de importação, a Administração pode ter pago equipamento que sequer foi importado pelo licitante vencedor, assim como pode ter efetuado pagamentos com valores e quantidades totalmente díspares em relação à licitação, indício relevante de desvio de recursos públicos.
Tabela 2 - Relação de Ordens Bancárias ligadas às Licenças de Importação
	NÚM. OB
	DATA
	VALOR
	DESCRIÇÃO
	Localização no processo (TC Processo 014.858/2017-7) 

	20080B900362
	10/mar/08
	82.013,40
	LI:08/0142951-7, A TAXA 1.698
	Peça 182, P. 50

	200808900363
	10/mar/08
	93.729,60
	LI: 08/0142951-7.A TAXA 1.698
	Peça 182, P. 52

	20080B900713
	17/abr/08
	154.288,18
	LI: 08/0709108-9, A TAXA 1,682.
	Peça 182, P. 114

	20080B900714
	17/abr/08
	275.649,52
	LI:08/0709108-9 A TAXA 1,682.
	Peça 182, P. 117

	20080B900715
	17/abr/08
	376.387,87
	LI:08/0709108-9 A TAXA 1,682.
	Peça 182, P. 119

	200808900716
	17/abr/08
	193.731,08
	LI:08/0709108-9 A TAXA 1,682.
	Peça 182, P. 121

	200808900717
	17/abr/08
	146.562,76
	LI:08/0709108-9 A TAXA 1,682
	Peça 182, P. 123

	20080B900718
	17/abr/08
	125.880,88
	LI:08/0709108-9 A TAXA 1,682
	Peça 182, P. 125

	20080B900719
	17/abr/08
	10.546,14
	LI:08/0709108-9 A TAXA 1,682
	Peça 182, P. 127

	200808900720
	17/abr/08
	467.622,92
	LI:08/0709108-9 A TAXA 1,682
	Peça 182, P. 129

	20080B900721
	17/abr/08
	555.976,69
	LI:08/0709108-9 A TAXA 1,682.
	Peça 182, P. 131

	20080B900722
	17/abr/08
	370.248,57
	LI:08/0709108-9 A TAXA 1,682
	Peça 182, P. 133

	20080B900723
	17/abr/08
	125.867,42
	LI:08/0709108-9 A TAXA 1,682.
	Peça 182, P. 135

	200808900724
	17/abr/08
	96.593,90
	LI:08/0709108-9 A TAXA 1,682
	Peça 182, P. 137

	20080B900725
	17/abr/08
	101.189,12
	LI:08/0709108-9 A TAXA 1,682.
	Peça 182, P. 139

	20080B900726
	17/abr/08
	31.268,38
	LI:08/0709108-9 A TAXA 1,682.
	Peça 182, P. 141

	20080B900727
	17/abr/08
	44.404,80
	LI:08/0709108-9 A TAXA 1,682.
	Peça 182, P. 143

	20080B900728
	17/abr/08
	8.706,37
	LI: 08/070918-9 A TAXA 1,682.
	Peça 182, P. 145

	20080B900729
	17/abr/08
	188.020,69
	LI:08/0709108-9 A TAXA 1,682.
	Peça 182, P. 146

	20080B900730
	17/abr/08
	150.389,31
	LI:08/0709108-9 A TAXA 1,682.
	Peça 182, P. 148

	2008OB903114
	16/dez/08
	5.089.347,00
	LI:08/2618079-2, LI:08/2544423-0, LI:08/2543857-5 A TX 2,3760.
	Peça 183, P. 43

	2008OB903115
	16/dez/08
	1.669.897,80
	VARIAÇÃO CAMBIAL.A TX 2,3760
	Peça 183, P. 44

	Total
	10.358.322,40
		
49. Observa-se que a Administração do Into aguardou o final do ano (mês de dezembro) para efetuar um único pagamento de todas as licenças de importação canceladas (LI:08/2618079-2, LI:08/2544423-0, LI:08/2543857-5) , indício de desvio de recursos públicos, pois os outros pagamentos das licenças de importação não canceladas respeitaram a lógica da emissão de diversas ordens bancárias ao longo dos meses de março e abril de 2008, procedimento que viabiliza um controle mais ostensivo dos bens importados.
50. Se tudo isso não bastasse para comprovar o desvio de recursos públicos, no segundo momento, a equipe de fiscalização solicitou da Administração do Into todos os termos de recebimento dos equipamentos que deveriam constar do processo (peça 66 do TC Processo 014.858/2017-7) .
51. na resposta dessa instituição de saúde, ficou comprovado que apenas um conjunto de vídeo artroscopia dos 35 efetivamente pagos possui alguma comprovação de entrega (peça 72, p. 178 do TC Processo 014.858/2017-7) , por meio de termo de recebimento, mas sem qualquer referência sobre o número de série do aparelho e sem a espécie do recebimento (provisório ou definitivo) .
52. Esse fato, além deixar patente a falta de prestação de contas, faz surgir dúvidas sobre a existência de vícios, defeitos ou incorreções resultantes da execução contratual, visto que somente o recebimento definitivo tem o condão de comprovar a verificação, por parte da Administração, da qualidade e quantidade do material comprado.
53. Complementarmente, a equipe solicitou ao Into as fotos de todos os equipamentos hospitalares adquiridos, com todos os acessórios, inclusive contendo o número de registro de patrimônio do equipamento, identificação do fabricante (nome e marca) , identificação do equipamento (nome e modelo comercial) , número de série e número de registro do equipamento na Anvisa (peça 102 do TC Processo 014.858/2017-7) .
54. As fotos dos equipamentos poderiam validar o precário termo de recebimento apresentado, pois tal documento não apresentava elementos essenciais de identificação do material recebido, por exemplo, descrição completa do equipamento, número de patrimônio, referência objetiva ao processo de compra e número do pregão, nome legível do responsável etc.
55. Além disso, observa-se que com os recursos tecnológicos atualmente existentes para todos (rede mundial de computadores, fotografia digital etc.) deixa evidente a razoabilidade da solicitação efetuada pela equipe de fiscalização.
56. em atendimento ao requisitado (peça 105 do TC Processo 014.858/2017-7) , o Instituto apresentou apenas algumas fotos de partes dos conjuntos de vídeo artroscopia (peças 148 e 149 do TC Processo 014.858/2017-7) ligados ao Pregão Presencial 147/2007 (processo administrativo 250057/2966/2007) .
57. Ante o conteúdo das fotos apresentadas, a equipe considerou que a Administração do Into não adotou as medidas mínimas para assegurar o efetivo recebimento dos equipamentos adquiridos, dado que nas fotos disponibilizadas também não foram identificados elementos básicos de controle dos produtos, por exemplo, números de série, número de patrimônio, número de registro na Anvisa, conjunto de acessórios etc.
58. Essa falta de comprovação do recebimento dos equipamentos hospitalares somado ao fato do cancelamento das licenças de importação (LI:08/2618079-2, LI:08/2544423-0, LI:08/2543857-5) , efetivamente pagas por meio das ordens bancárias 2008OB903114 e 2008OB903115, é uma indicação de possível desvio de recursos públicos.
59. Acrescenta-se que o contrato assinado pela Administração não deixa dúvidas sobre a obrigação do fiscal do contrato de receber (provisoriamente e definitivamente) o objeto contratado, inclusive estabelecendo as condições de entrega provisória e definitiva (peça 182, p. 21-22 do TC Processo 014.858/2017-7) , tudo nos termos das alíneas 'a' e 'b', inciso II, art. 73 da Lei 8.666/1993.
60. Sobre a sistemática do registro patrimonial dos equipamentos adquiridos com base na Portaria GM-MS 401/2005, em apertada síntese, o Instituto de Traumatologia comunicou, em 15/8/2017 (Ofício 1970/2017 - Into/MS - peça 69 do TC Processo 014.858/2017-7) que é responsabilidade da Coordenação de Programas Especiais manter contato com as unidades recebedoras solicitando os atestos e notas fiscais pertinentes aos equipamentos recebidos.
61. Complementarmente, em 21/8/2017 (Ofício 2020/2017-INTO/MS - peça 343, p. 4 do TC Processo 014.858/2017-7) , o Instituto de Traumatologia informou, sem congruência com a sistemática do registro patrimonial apresentada, que não havia localizado todos os termos de recebimentos (atestos) dos equipamentos adquiridos.
62. Vale destacar que grande parte dos documentos encaminhados para a equipe de fiscalização (Ofício 2020/2017-INTO/MS) , em substituição aos termos de recebimento relativo ao Projeto Suporte, foi o Termo de Cessão de Uso e Responsabilidade (peças 70-74 do TC Processo 014.858/2017-7) , os quais não foram aceitos como prova pois pressupões cessão de uso sem prévio atestado de recebimento.
63. Ainda, foi requisitado tanto ao Into (responsável pela assessoria e execução do Projeto Suporte, nos termos do art. 4º da Portaria 401/2005/GM) como à Secretaria de Atenção à Saúde (SAS) (responsável pelo acompanhamento da implantação da Política Nacional de Atenção de Alta Complexidade em Traumato-Ortopedia, nos termos do art. 5º da Portaria 221/2005/GM e da Portaria 401/2005/GM) o controle da execução do Projeto Suporte.
Responsabilização
64. A equipe de auditoria entendeu que a ausência de comprovação do recebimento dos objetos pagos deveria ser atribuída aos agentes públicos do Into/RJ bem como à sociedade empresária contratada uma vez que teria se beneficiado de pagamentos com recursos federais sem contraprestação.
65. Nesse diapasão, cabe registrar que, por meio do subitem 9.1 do Acórdão 1290/2018-TCU-Plenário, o TCU já havia desconsiderado a personalidade jurídica da empresa contratada para responsabilizar seus sócios como responsáveis solidários.
66. Aos Srs. Francisco Matheus Guimarães (XXX.242.227-XX) e Geraldo da Rocha Motta Filho (XXX.619.607-XX) foram imputadas as autorizações de pagamento sem comprovação do recebimento dos equipamentos, com licenças de importação canceladas, com infração ao inciso II do art. 73 da Lei 8.666/93 c/c os arts. 62 e 63 da Lei 4.320/1964.
67. Ao fiscal do Contrato 021/2008, Naasson Trindade Cavanellas (CPF XXX.507.367-XX) , atribuiu-se a omissão quanto à comprovação documental do recebimento de 35 conjuntos de videoartroscopia efetivamente pagos à Stryker do Brasil Ltda., no âmbito do Contrato 021/2008, com infração ao art. 3º, art. 73 da Lei 8.666/1993 c/c os arts. 62 e 63 da Lei 4.320/1964.
68. Entendeu-se, por fim, que Tito Henrique de Noronha Rocha (XXX.839.207-XX) deveria responder solidariamente pela ausência de comprovação documental do recebimento dos equipamentos, considerando suas atribuições de Coordenador de Programas Especiais/Coordenador Institucional do Into/RJ.
69. À Sociedade empresária Stryker do Brasil Ltda. (02.966.317/0001-02) , empresa contratada (Contrato 021/2008) e seu sócio administrador Sr. Júlio Cezar Alvarez (XXX.964.048-XX) foi imputada responsabilidade em decorrência da obtenção de benefício ilícito pelos pagamentos sem comprovação de entrega e com Licenças de Importação canceladas., com infração ao art. 3º, art. 73 da Lei 8.666/1993 c/c os arts. 62 e 63 da Lei 4.320/1964.
Configuração da Prescrição da Pretensão Punitiva
70. Observa-se ter se consumado a prescrição da pretensão punitiva por parte do TCU em relação aos ilícitos em debate, nos termos do entendimento firmado no Acórdão 1441/2016-TCU-Plenário - Rel. Min. Benjamin Zymler da incidência do prazo geral de prescrição indicado no art. 205 do Código Civil, qual seja, dez anos contados a partir da data de ocorrência da irregularidade sancionada, nos termos do art. 189 do Código Civil.
71. A punibilidade das irregularidades relativas ao certame licitatório Pregão Presencial 147/2007 encontra-se prescrita, uma vez que o ato de homologação do certame ocorreu em 7/12/2007 (peça 27, p. 53) , portanto mais de dez anos antes do despacho do Ministro-Relator Bruno Dantas que determinou a citação dos responsáveis, ocorrida somente em 12/4/2019 (peça 66) .
72. Quanto aos ilícitos geradores do dano ao erário, pagamentos sem comprovação da correspondente contraprestação em bens efetuados no período de 10/3/2008 a 16/12/2008, verifica-se que igualmente se encontram com a punibilidade prescrita. Portanto, não se afigura cabível a proposição de aplicação aos responsáveis das sanções previstas na Lei 8.443/1992.
EXAME DAS CITAÇÕES
Alegações de defesa apresentadas pelo Srs. Tito Henrique de Noronha Rocha, Naasson Trindade Cavanellas e Geraldo da Motta Filho
73. Considerando o teor parcialmente comum das alegações dos referidos responsáveis, passa-se ao exame conjunto, destacando-se as alegações específicas de cada agente.
74. Afirmam que estariam consumadas a prescrição das pretensões punitiva e ressarcitória em razão de transcurso de mais de dez anos entre a homologação do certame licitatório e a prolação do acórdão que determinou a citação dos responsáveis. Observam que na instrução inicial reconheceu-se a prescrição da pretensão punitiva dos ilícitos ocorridos até 6/6/2008.
75. Aduzem estar configurado prejuízo à ampla defesa em razão do extenso lapso temporal entre a ocorrência dos fatos e a instauração desta TCE, circunstância que autorizaria o arquivamento destas contas na forma do art. da IN TCU 71/2012.
76. Afirmam que todos os equipamentos teriam sido devidamente entregues e que os documentos apresentados anexados às defesas e constantes dos registros do instituto (processo de comprovação de recebimento dos equipamentos) seriam suficientes para comprovar que os trinta e cinco equipamentos de videoartroscopia e trinta e cinco torniquetes eletrônicos pagos foram devidamente entregues.
77. Relatam que os equipamentos foram cedidos a unidades de outras localidades, por meio de iniciativa denominada 'Projeto de Pesquisa para Avaliação e Identificação de Necessidades e Oportunidades Para a Revisão e Ampliação do Projeto Suporte', desenvolvido pelo Into e Ministério da Saúde para desenvolver a área de traumatologia e ortopedia em unidades hospitalares em diversas regiões do País com estrutura precária na área de traumatologia e ortopedia.
78. Consideram que a impossibilidade de localizar todos os termos de recebimentos dos equipamentos adquiridos deve-se ao transcurso de mais de dez anos do envio dos bens a diversos órgãos e entidades.
79. Os defendentes citam como evidência da entrega dos equipamentos relatório da FIA (Fundação Instituto de Administração) no qual teriam sido apontadas melhorias na prestação de serviços de traumatologia e ortopedia na rede hospitalar nacional em razão do emprego dos equipamentos distribuídos por intermédio do Projeto Suporte.
80. Ante as evidências de que houve entrega dos equipamentos, consideram que restou infirmado o cálculo do débito imputado na citação. Citam, nessa vertente, precedentes desta Corte de Contas no sentido da inviabilidade de imputação de débito quanto não for possível a quantificação exata ou por estimativa razoável.
81. Tito Henrique Noronha Rocha alega que não houve especificação de conduta que autorize sua responsabilização. Observa ter havido equívoco na instrução inicial ao afirmar que ocupou a coordenação de programas especiais do Into/RJ desde 3/12/2008. na verdade, afirma, somente foi designado para o referido cargo em 7/2/2013 (Portaria 181/2013 do Ministério da Saúde) , data posterior aos pagamentos tidos como irregulares.
82. Acrescenta que não competia ao coordenador institucional do INTO, cargo que ocupava à época dos pagamentos, realizar atividades de liquidação de despesas. As atribuições do coordenador institucional seriam restritas ao apoio à direção do instituto, no controle e avaliação de redes assistenciais e regulação da alta complexidade em ortopedia. Não lhe competiria, portanto, o acompanhamento do trâmite administrativo referente à entrega dos equipamentos e o seu consequente pagamento, atribuição atinente à coordenadora de Programas Especiais.
83. Sustenta, ainda, que teria havido igualmente imputação errônea de responsabilidade pela integralidade dos débitos, mesmo aqueles ocorridos fora de seu período de gestão. Especificamente, aponta que lhe foram atribuídas no relatório de auditoria condutas relativas a pagamentos irregulares ocorridos anteriormente a 3/12/2008, quanto nem sequer ocupava o cargo de coordenador institucional do Into/RJ.
84. Geraldo Motta Filho, por seu turno, argumenta que não se poderia exigir que o então diretor geral da instituição fiscalizasse ou revisse todos os procedimentos de recebimento e controle patrimonial dos bens. Observa que, conforme jurisprudência deste TCU, o dirigente máximo de órgão ou entidade somente pode ser responsabilizado por atos de subordinados quanto evidenciada falha grave nos deveres de supervisão. Sob esse prisma, assevera que não restou configurada tal falha tendo em consideração a comprovação de que todos os equipamentos adquiridos foram regularmente recebidos e entregues a entidades hospitalares.
85. Os responsáveis alegam, por fim, terem atuado de boa-fé e que não haveria qualquer evidência de intenção voltada para a obtenção de vantagem ilícita ou para o descumprimento das normas de regência. Geraldo Motta Filho apresenta informações sobre sua qualificação acadêmica e trajetória profissional na área de ortopedia em diversas instituições científicas como indicativo de não ter atuado de má-fé em sua gestão no Into/RJ.
Alegações de defesa apresentadas por Francisco Mateus Guimarães.
86. Relata que os equipamentos foram cedidos a unidades de outras localidades, por meio de iniciativa denominada 'Projeto de Pesquisa para Avaliação e Identificação de Necessidades e Oportunidades Para a Revisão e Ampliação do Projeto Suporte', desenvolvido pelo Into e Ministério da Saúde para desenvolver a área de traumatologia e ortopedia em unidades interioranas e com estrutura precária;
87. Considera que a impossibilidade de localizar todos os termos de recebimentos dos equipamentos adquiridos deve-se ao transcurso de mais de dez anos do envio dos bens a diversos órgãos e entidades.
88. Observa que este Tribunal examinou as contas anuais do Into/RJ relativas ao período de sua gestão e, tendo acesso a todos os documentos relativos à contratação em tela, julgou regulares com quitação plena suas contas (Acórdão 1589/2009-TCU-Primeira Câmara) .
89. Aduz ter havido confirmação do recebimento dos equipamentos pelo fiscal do contrato, não havendo registro de qualquer irregularidade no procedimento e tampouco apontamento por parte de qualquer órgão de fiscalização da Administração Pública. Aponta que a responsabilidade pelo recebimento do material era do fiscal do contrato, Naason Cavanellas, conforme inciso II do artigo 73 da Lei 8666/1993 bem como consignado no termo de contrato, conforme apontado pela própria equipe de auditoria da Secex-RJ.
90. Observa que não se poderia exigir que o diretor geral fiscalizasse minuciosamente o procedimento e que, durante sua gestão à frente da gestão do Instituto, sempre encontrou parecer técnico favorável da assessoria jurídica do Hospital. Ressalta que não dispunha de conhecimentos técnicos jurídicos sobre licitações e contratos em razão de sua formação e carreira profissional em medicina, acentuando que mesmo juristas enfrentam dificuldades nessa seara.
91. Entende inexigível conduta diversa, uma vez que haveria embasamento técnico e jurídico para a celebração do Contrato com a Stryker do Brasil Ltda, cabendo ao defendente, por força do contrato, manifestação favorável do fiscal e regularidade do licenciamento de importação, autorizar a ordem bancária para pagamento.
92. Observa que não houve qualquer manifestação do fiscal do contrato no sentido de algum equívoco sequer no recebimento, da mesma forma que o MPF, TCU ou qualquer outro órgão não se manifestou à época.
93. Aduz que a equipe de fiscalização deste Tribunal desconsiderou a informação de que os produtos foram distribuídos para a rede estadual e municipal de saúde e sequer ficaram sob a posse do Into, uma vez que componentes do Projeto Suporte. Tal procedimento, assevera, seria justificado pela redução de custos de transporte, logística e armazenamento de equipamentos oriundos do exterior e destinados a diversas unidades da federação.
94. Pleiteia o reconhecimento da boa-fé em sua conduta durante o exercício do cargo público, bem como na prestação de esclarecimentos para elucidação dos fatos controvertidos neste feito, que deve ser ponderada no juízo sobre a aplicação de sanções.
Alegações de defesa apresentadas por Julio Cezar Alvarez
95. Afirma que estariam consumadas a prescrição das pretensões punitiva e ressarcitória, bem como que teria ocorrida a decadência do poder de instaurar a tomada de contas especial, conforme a jurisprudência atual do Supremo Tribunal Federal-STF e Superior Tribunal de Justiça (REsp 1.480.350/RS) , por analogia aos arts. lº do Decreto 20.910/1932 e 1º da Lei 9.873/1999, e em homenagem à segurança jurídica e à garantia da ampla defesa e do contraditório;
96. Observa que transcorreram mais de dez anos entre os fatos apurados e a citação, circunstância que configuraria evidente o prejuízo ao pleno exercício do direito de defesa, constitucionalmente garantido, e a incidência da decadência/prescrição. na mesma linha, afirma não ter acesso aos documentos mantidos pela Stryker porque se desligou da empresa no ano de 2013; e tampouco aos arquivados no INTO.
97. Argumenta que sua responsabilização foi fundamentada exclusivamente no fato de ser sócio administrador da Stryker do Brasil Ltda., não tendo sido apontado o nexo de causalidade entre sua conduta e o suposto prejuízo ao erário imputado na citação.
98. Observa que a própria equipe de auditoria da Secex/RJ apontou que as irregularidades constatadas foram causadas por falhas da administração do Into as quais, entende, não lhe podem ser atribuídas.
99. Relata que atuou como Diretor da Stryker no Brasil de 2000 a 2013 e era responsável pela operação da Empresa, o que incluía a maximização do resultado operacional, market share e brand imaging. Detinha, também, poderes de representação da Stryker nos processos de licitação e nos contratos administrativos decorrentes, a exemplo dos instrumentos celebrados com o INTO para fornecimento de equipamentos hospitalares.
100. Entende ter havido equívoco por parte da equipe da Secex/RJ quanto a indício de irregularidade no fato de as cartas de solidariedade terem 'suas firmas reconhecidas no mesmo cartório, no mesmo dia, pela mesma pessoa; e a redação, tipo de fonte, organização dos parágrafos, formatação do texto idênticas' (peça 188, p. 13-17, 74- 78 do TC Processo 014.858/2017-7) .
101. Aduz que as cartas de solidariedade apresentadas tinham o mesmo padrão porque observaram modelo constante no Anexo VIII do edital do pregão, circunstância que deveria ser observada sob pena de desclassificação no certame.
102. A assinatura dos documentos na mesma data e o reconhecimento de firma no mesmo cartório também não indicariam qualquer irregularidade. Relata que, em razão de viagens frequentes, concentrava as atividades burocráticas, como assinaturas de documentos, nos dias em que estava no escritório. Além disso, como não residia na cidade do Rio de Janeiro, tinha firma aberta ('ficha de firma') em apenas um cartório.
103. Ressalta que a exigência de carta de solidariedade é admitida no nosso ordenamento jurídico. A Lei 12.462/2011 (Lei do Regime Diferenciado de Contratações Públicas - RDC) , no art. 7.º, IV, confere à Administração Pública a prerrogativa de solicitar a apresentação de carta de solidariedade emitida pelo fabricante, que assegure a execução do contrato, no caso de licitante revendedor ou distribuidor.
104. Quanto à comprovação de fornecimento dos equipamentos, afirma que adotou as providências necessárias para a importação dos equipamentos conforme os extratos das notas fiscais de venda e das licenças de importação juntadas aos autos pela própria Secex/RJ e reproduzidos na defesa.
105. Observa que o contrato previa que o pagamento seria efetuado na proporção de 80% na comprovação do embarque dos produtos e 20% quando efetivada a entrega. Considera que o pagamento integral do preço por intermédio do Banco do Brasil e o registro na contabilidade da empresa da operação de venda quanto os equipamentos já estavam entregues comprovam o adimplemento contratual pela Stryker.
106. Entende ter havido equívoco da equipe de auditoria ao afirmar que o cancelamento das licenças de importação indica desvio de recursos públicos, eis que não haveria registro da importação e da entrega dos produtos adquiridos pelo INTO.
107. Observa que tal fato não seria prova de irregularidade e que as licenças podem ser canceladas por diversos fatores, tais como: incongruências entre os documentos fiscais e as informações contidas na LI; e expiração do prazo de validade.
108. Alega que o cruzamento das informações disponibilizadas nas Licenças de Importação e nas Notas Fiscais, com os dados constantes os Air Waybill ('AWB') emitidos pela Stryker e Scandmed em favor do INTO seriam suficientes para comprovar a importação dos trinta e cinco equipamentos de videoartroscopia da marca e trinta e cinco torniquetes eletrônicos contratados e pagos pelo Into/RJ.
109. Contesta, por fim, a utilização de informações obtidas em colaboração premiada como provas dos ilícitos a ele imputados, citando jurisprudência do Supremo Tribunal Federal sobre a matéria. Observa que inexiste qualquer correlação entre as delações premiadas mencionadas no relatório de auditoria da Secex/RJ e as irregularidades que teriam dado causa ao dano ao erário objeto desta TCE.
Alegações de Defesa da Stryker do Brasil
110. Suscita, em preliminar, a consumação da prescrição das pretensões punitiva e ressarcitória, bem como que teria ocorrida a decadência do poder de instaurar a tomada de contas especial, conforme a jurisprudência atual do Supremo Tribunal Federal-STF e Superior Tribunal de Justiça (REsp 1.480.350/RS) , por analogia aos arts. lº do Decreto 20.910/1932 e 1º da Lei 9.873/1999, e em homenagem à segurança jurídica e à garantia da ampla defesa e do contraditório;
111. Observa que transcorreram mais de dez anos entre os fatos apurados e a citação, circunstância que configuraria evidente o prejuízo ao pleno exercício do direito de defesa, constitucionalmente garantido, e a incidência da decadência/prescrição.
112. em sede de mérito, aduz que a responsabilização ora imputada carece de fundamentação em razão de não ter sido especificado no relatório da Secex-RJ a conduta da empresa que teria concorrido para o prejuízo ao erário. Entende que se trata de mera presunção de dano, desacompanhado de elementos inequívocos comprovadores de sua ocorrência.
113. Afirma que, contrariamente ao que concluiu a equipe de auditoria, há prova documental de que a sociedade empresária adquiriu e entregou os bens contratados. Aponta, nesse sentido, o Pedido de Abertura de Crédito de Importação, o extrato de licenciamento de importação do SISCOMEX, as faturas ('Invoices') referentes à Ordem de Compra ('Purchase Order' ou 'P.O.') relacionada as unidades adquiridas no Pregão 147/2007, bem como a Shipper's Letter of Instruction respectiva (peça 35/42) .
114. Observa não ser de sua responsabilidade a emissão ou guarda dos documentos relativos ao recebimento dos produtos pelo órgão público adquirente, mas tão somente do Ministério da Saúde/INTO, que foi o importador direto dos produtos.
115. Argumenta que toda a imputação de ilícito gerador de dano ao erário se sustenta em condutas ilícitas dos dirigentes do Into e não da sociedade empresária contratada. Questiona a razoabilidade do cálculo da equipe de auditoria que resultou na imputação de recebimento sem contraprestação relativo a trinta e duas unidades de equipamentos e não à totalidade dos bens contratado e pagos.
116. Aduz que a única possível conexão da irregularidade geradora do dano com a defendente estaria na constatação de que as cartas de solidariedade foram assinadas pela mesma pessoa e as firmas foram reconhecidas em cartório no mesmo dia e horário.
117. Nessa vertente, sustenta inexistir ilicitude no referido fato, uma vez que a exigência de carta de solidariedade em licitações seria admitida em casos excepcionais, conforme precedente deste Tribunal, e que se tratava de exigência do próprio edital de licitação.
118. Rejeita, por fim, o juízo de que teria havido fraude na licitação, uma vez que teria sido embasado exclusivamente em colaboração premiada não corroborada por outras provas. Cita precedentes do Supremo Tribunal Federal no sentido de que as informações do delator não servem como prova absoluta e sim como informação a ser averiguada, devendo ser acompanhada de provas outras que corroborem as declarações prestadas. Ressalta que o art. 40, §16 º, da Lei 12.850/2013 estabelece que 'nenhuma sentença condenatória será proferida com fundamento apenas nas declarações de agente colaborador'.
119. Observa que inexiste qualquer correlação entre as delações premiadas mencionadas no relatório de auditoria da Secex/RJ e as irregularidades que teriam dado causa ao dano ao erário objeto desta TCE.
Análise conjunta das alegações de defesa
Prescrição, decadência e prejuízo ao exercício da ampla defesa e contraditório
120. Não merecem acatamento as alegações dos responsáveis de que o simples decurso de mais de dez anos entre os pagamentos inquinados e a citação nestas contas resultou em prejuízo ao exercício do contraditório e da ampla defesa em sua acepção substancial.
121. Não obstante o longo tempo decorrido desde a data de configuração do prejuízo ao erário, deve-se ponderar que prevalece na jurisprudência do TCU a compreensão de que o mero transcurso do longo prazo entre os fatos e a ciência pelo responsável não autoriza o arquivamento do processo. Ilustra esse entendimento o seguinte excerto do voto condutor do Acórdão 9570/2015-TCU-Segunda Câmara - Rel. Ministro Augusto Nardes:
' (...) 
6. Somente o transcurso do tempo não pode levar à presunção de prejuízo à ampla defesa e, por consequência, a se considerarem iliquidáveis as contas. Apesar de reconhecer decisões calcadas nesse entendimento, algumas mencionadas pelo defendente, não me parece ser a posição prevalecente neste Tribunal e a decisão mais correta a ser aplicada no presente processo.
7. A mera instauração tardia da tomada de contas especial não justifica considerar-se iliquidáveis as contas. Eventual impedimento à plenitude do exercício de defesa, ou mesmo dificuldade na sua realização, não prescinde de prova, cabendo à parte o ônus dessa evidenciação. Caso contrário, seria o mesmo que abandonar a tese da imprescritibilidade das ações de ressarcimento - consolidada no âmbito deste Tribunal, adiante destacada - sem qualquer mínima análise das circunstâncias do caso concreto capaz de indicar conclusão distinta. Nessa linha tem deliberado esta Corte, conforme denotam os julgados a seguir reproduzidos - os três primeiros, na forma como publicados no Boletim de Jurisprudência; e os dois últimos, na forma de enunciados presentes na Jurisprudência Selecionada:
'Acórdão 6974/2014-TCU-Primeira Câmara (Embargos de Declaração, Relator Ministro-Substituto Augusto Sherman) Processual. Contraditório e ampla defesa. Transcurso do tempo. Somente o longo decurso de tempo entre a data da transferência dos recursos e a instauração da tomada de contas especial não é suficiente para o trancamento das contas, o qual só ocorrerá após a verificação de que o lapso temporal tenha prejudicado efetivamente o exercício, pelo responsável, do direito à ampla defesa e ao contraditório';
'Acórdão 67/2014-TCU-Plenário (Recurso de Reconsideração, Relatora Ministra Ana Arraes) Processual. Contraditório e ampla defesa. Transcurso do tempo. O mero transcurso do tempo não é razão suficiente para o trancamento das contas ou para a não abertura de tomada de contas especial. É preciso que, além disso, haja fundadas razões para supor que o direito à defesa tenha sido prejudicado. A IN TCU 71/2012, assim como a revogada IN TCU 56/2007, condiciona a dispensa de instauração da TCE à inexistência de determinação em contrário do Tribunal';
'Acórdão 2630/2015-TCU-Segunda Câmara (Recurso de Reconsideração, Relator Ministro Augusto Nardes) Processual. Contraditório e ampla defesa. Transcurso de tempo. A instauração de tomada de contas especial, após o exaurimento do prazo regulamentar para guarda de documentos relacionados à aplicação de recursos federais descentralizados mediante convênio, não produz, em toda e qualquer situação, prejuízo à ampla defesa ou à constituição do contraditório. A configuração de prejuízo à defesa, em função de demora na instauração das contas especiais, depende da análise de cada caso concreto'; 'A tardia instauração de tomada de contas especial não é razão bastante para considerar as contas iliquidáveis, especialmente se o responsável não encaminhou a prestação de contas na época adequada. O ônus de comprovar a regularidade integral na aplicação dos recursos públicos compete ao gestor' (Acórdão 3527/2006-TCU-Segunda Câmara - Relator: Ministro Benjamin Zymler) ; 'Só há contas iliquidáveis diante de fatos alheios à vontade do gestor. Se ele não cumpre a sua obrigação de prestar contas na época apropriada e, quando o faz, não apresenta toda a documentação necessária, não pode alegar demora na instauração da TCE para se eximir dos compromissos que contraiu ao assinar o convênio' (Acórdão 3845/2009-TCU-Primeira Câmara - Relator: Ministro Walton Alencar Rodrigues) . (...) '
122. no caso sob exame, a questão controvertida diz respeito à comprovação documental e física do recebimento de equipamentos de alto custo pelo Into/RJ. Considerando que a equipe de auditoria juntou aos autos as peças pertinentes do processo administrativo relativo à execução do contrato e que os responsáveis alegam que os equipamentos foram recebidos e integrados ao patrimônio do Instituto e de outras instituições hospitalres, não se afigura inviabilizada a capacidade de produção de provas para contrapor as imputações veiculadas na citação.
123. Quanto à possível consumação da decadência do poder-dever de instaurar a TCE e da prescrição da pretensão de ressarcimento, deve-se contrapor que, além de inexistir previsão legal nesse sentido, esta Corte de Contas tem sustentado o entendimento pela imprescritibilidade das ações de ressarcimento de dano ao erário, com fundamento no art. 37, § 5º, da Constituição Federal, e na Súmula TCU 282.
124. Não obstante a fixação de novo paradigma jurisprudencial pelo Supremo Tribunal Federal sobre a matéria em sede de Repercussão Geral (Tema 899, fixado por intermédio do acórdão prolatado no RE 636886/AL) , este TCU tem entendido que a nova tese não se aplica à prescrição do processo de controle externo no âmbito deste Tribunal de Contas, mas sim da prescrição intercorrente ocorrida durante a fase de execução do acórdão condenatório do TCU.
125. Citem-se, nessa vertente, numerosos arestos recentes deste Tribunal sustentando a tese da imprescritibilidade da pretensão ressarcitória no âmbito do processo de controle externo, a exemplo dos Acórdão 5236/2020-TCU-Primeira Câmara, 6.171/2020-TCU-Segunda Câmara, 6.084/2020-TCU-Primeira Câmara, 5.681/2020-TCU- Segunda Câmara, 6.846/2020-TCU-2ª Câmara, 6.676/2020-TCU-2ª Câmara, 6.707/2020-TCU-2ª Câmara, 6.473/2020-TCU-1ª Câmara, 6.466/2020-TCU-1ª Câmara, 6.465/2020-TCU-1ª Câmara, entre outros.
126. em conformidade com a orientação jurisprudencial atual, deve-se rejeitar as alegações de consumação da decadência do dever-poder de instaurar estas contas bem como de ocorrência da prescrição da pretensão ressarcitória do débito apurado nestas contas especiais, deixando-se consignada ressalva relativa ao novo entendimento fixado pelo Supremo Tribunal Federal no aresto acima citado.
127. Relativamente à prescrição da pretensão sancionatória, devem ser acolhidas as alegações de defesa dos responsáveis, conforme análise desenvolvida nos itens 70 a 72 supra.
128. Passando ao exame das alegações substanciais de mérito, deve-se resgatar que os responsáveis foram citados em cumprimento à determinação contida no Acórdão 1290/2018-TCU-Plenário em razão das constatações efetuadas pela equipe de auditoria da Secex-RJ no Relatório de Fiscalização 189/2017 (peça 389 do TC-Processo 014.858/2017-7) .
129. Acerca da inviabilidade de utilização de colaboração premiada por acusados na Operação Lava-Jato, corrobora-se a análise desenvolvida na instrução inicial do feito quanto à independência das investigações e dos julgamentos formulados no âmbito de processos de competência desta Corte de Contas. A ausência de menção na colaboração premiada à conduta de obter pagamentos sem a correspondente entrega de bens não constitui evidência de que tal ilícito não ocorreu.
130. Não obstante a origem comum dos processos judiciais e de controle externo, todas as evidências utilizadas para apuração do dano ao erário e responsabilização de agentes públicos e privados foram originadas exclusivamente do trabalho de fiscalização realizado por esta Corte de Contas com o auxílio dos engenheiros clínicos da Ebserh.
131. A despeito da referência a múltiplos indícios de restrição da competitividade e fraude para direcionamento da licitação, as imputações de ilícito gerador de dano ao erário objeto da citação sustentaram-se exclusivamente na ausência de comprovação de parte dos equipamentos adquiridos em decorrência do Pregão Presencial 147/2007 e respectivo Contrato. Observa-se que tampouco houve proposição de audiência dos responsáveis em relação aos ilícitos que não apresentam relação causal direta e imediata com os prejuízos ao erário.
132. Por essa razão, os argumentos de defesa dos responsáveis relativos às constatações de ilícitos na condução do processo licitatório mostram-se impertinentes aos fundamentos da citação. em tais circunstâncias, torna-se despiciendo o exame dessas alegações para o juízo de mérito destas contas.
133. no que concerne às constatações de pagamento sem contraprestação, os responsáveis contrapõem as conclusões da equipe de fiscalização de que houve inexecução parcial do contrato, sustentando que a totalidade dos equipamentos previstos no pacto e pagos com recursos federais foram efetivamente recebidos pelo instituto e por hospitais em diversas unidades federativas.
134. Verifica-se que a equipe de auditoria concluiu que parte dos equipamentos não foi entregue em razão da ausência de apresentação integral de termos de recebimento e de fotografias dos equipamentos por parte do Into/RJ. Conforme acima detalhado, a equipe considerou que não houve comprovação da entrega/recebimento ante a ausência de atestados de recebimento contendo a descrição dos equipamentos e identificação dos números de série.
135. Sobre a documentação apresentada pelo Into/RJ, a equipe entendeu que os 'termos de cessão de uso e responsabilidade' subscritos pelo diretor-geral e pelo fiscal do contrato não seriam aptos a substituir os termos de recebimento assinados pelo fiscal do contrato.
136. Os responsáveis, por seu turno, argumentam que a sistemática de execução adotada no 'Projeto Suporte' justificaria a ausência desses elementos, uma vez que, conforme previsto no normativo respectivo, parte dos equipamentos adquiridos não teriam sido recebidos na sede do Into, mas antes encaminhados diretamente às entidades hospitalares que aderiram ao projeto.
137. O Projeto de Estruturação e Qualificação dos Serviços Pré-Existentes de Ortopedia, Traumatologia e Reabilitação Pós-Operatória no âmbito do Sistema Único de Saúde (Projeto Suporte) foi instituído pelo Ministério da Saúde por intermédio da Portaria 401/GM/2005 objetivando a estruturação de serviços de ortopedia e traumatologia e de reabilitação pós-operatória, capacitando-os tecnicamente para a realização de procedimentos cirúrgicos complexos possibilitando a elaboração de linhas de cuidado dentro da especialidade médica em questão, incluindo tratamento cirúrgico, pós-operatório e reabilitação.
138. A estratégia de operacionalização do projeto consistiu na celebração de termos de cooperação técnica e as entidades beneficiárias dos equipamentos. Dentre outras atividades, a Portaria 401/2005 previu, em seu art. 4º, inciso V, o apoio financeiro para aquisição de equipamentos hospitalares que seriam disponibilizados aos Estados e aos Municípios por meio de instrumento legal próprio. Os pactos celebrados em cumprimento à referida norma, consoante informação do próprio Into e da SAS, não continham descrição dos produtos destinados a cada instituição e tampouco estipulavam valores financeiros (peça 64, p. 8 do TC Processo 014.858/2017-7) .
139. Verifica-se que igualmente não houve especificação no termo do Contrato celebrado com a Stryker dos locais de entrega dos bens e mesmo de quem seriam os agentes responsáveis pelo recebimento. Não obstante, afiguram-se pertinentes as razões aduzidas pelos Sr. Francisco Mateus Guimarães quanto ao caráter mais lógico e econômico de as entregas serem feitas diretamente aos beneficiários em lugar do procedimento de recepção no Into para posterior distribuição aos destinatários finais.
140. Registre-se que a equipe de fiscalização da Secex-RJ não realizou procedimentos de auditoria que permitissem avaliar se os equipamentos adquiridos foram entregues nas entidades referidas pelo instituto, a exemplo de requisições de informações, fotografias e registros patrimoniais aos hospitais beneficiários finais dos bens em questão.
141. Examinando-se os elementos acostados a esta tomada de contas em conjunto com os documentos trazidos na defesa dos ex-gestores do Into/RJ, é possível constatar a existência de 'termos de cessão de uso e responsabilidade' e atestos de recebimento de onze conjuntos de videoartroscopia assinados pelos dirigentes de 11 instituições hospitalares, conforme tabela infra. Parte dos atestados de recebimento encontram-se acompanhados por notas fiscais avulsas de transferência de equipamentos para diversas instituições.
Entidades hospitalares que declararam recebimento de sistema elétrico para corte e perfuração óssea.
	Entidade hospitalar
	Quant.
	Data
	peça
	NF entrada

	Hospital de Base/DF
	1
	31/7/2008
	129, p. 2
	
	Hospital Regional da Ceilândia/DF
	1
	6/8/2008
	129, p. 3
	
	Hospital Regional de Paranaguá/DF
	1
	30/7/2008
	129, p. 4-5
	842137

	Hospital Regional de Taguatinga/DF
	1
	7/8/2008
	129, p. 6
	
	Complexo Hospitalar Mangabeira Tarcísio Burity/PB
	1
	24/7/2008
	129, p. 7
	--

	Depto. Logística Saúde - Hospital do Trabalhador/PR
	1
	7/10/2008
	129, p. 8-9
	842138

	Hospital Beneficência Portuguesa/RS
	1
	5/9/2008
	129, p. 16
	
	Hospital N. Sra. das Graças Fund. Beneficente Canoas/RS
	1
	3/9/2008
	129, p. 18
	
	Irmandade Santa Casa de Caridade São Gabriel/RS
	1
	8/9/2008
	129, p. 17
	
	Hospital de Clínicas de Ribeirão Preto/SP
	1
	29/8/2008
	129, p. 23
	842145

	Hospital São Paulo/SP
	1
	18/8/2008
	129, p. 19-20
	842143

		11
			
142. O exame dos referidos documentos evidencia características extrínsecas que permitem presumir, salvo prova em contrário, sua idoneidade, uma vez que apresentam descrições dos objetos, assinaturas e identificação os responsáveis pelo recebimento, datas compatíveis, o número do processo de aquisição.
143. A análise pormenorizada dos elementos probatórios acima mencionados, em conjunto com os comprovantes de que foram emitidas licenças de importação e notas fiscais de venda e transporte compatíveis com os equipamentos contratados e pagos, não corrobora o juízo de total inexecução contratual e dano ao erário relativo a trinta e cinco conjuntos de equipamentos formulado pela Secex/RJ.
144. Conjugando-se esses documentos com as informações contidas na faturas comerciais, conhecimentos de transporte e licenças de importação mostram-se suficientes para comprovar que a Stryker remeteu ao Into/RJ onze conjuntos de videoartroscopia objeto do Contrato pagos com recursos do SUS. Conforme abaixo detalhado, as datas e descrições nos documentos de importação são compatíveis com as respectivas licenças de importação (peça 28, p. 71-78) e as notas fiscais avulsas de transporte emitidas pela Secretaria da Receita do Estado da Paraíba juntadas pelos defendentes:
	Nº AWB/Descrição produtos
	N. Licença de importação/Descrição dos produtos
	N. Fatura (invoice) Descrição
	Data 

	957-MIA-82086476
MONITOR STRYKER VISION
CAMERA 688
FONTE DE LUZ XENOM
CABO FIBRA OTICA UNIVERSAL, SDC HD SISTEMA CAPTURA DE IMAGEM,
ARTROSCOPIO, CANULAS BOMBA PARA ARTROSCOPIA, CORE CONSOLE, PEDAL BIDIRECIONAL,
PECA DE MAO FORMULA,
FORMULA SHAVER AGRESSIVE,
LAMINAS PARA TPS,
PINCA CONQUEST 3.4 MM
	08/0709108-9
MONITOR STRYKER VISION II
CAMERA 688 1 CHIP C/C MOUNT COM CONSOLE CAMERA 688 HERMES
FONTE DE LUZ XENOM X8000 300W
SET COMPOSTO DE 03 OTICAS COM DIAMETRO DE 4.0MM E ANGULO DE 300 -
SET COMPOSTO DE 03 CANULAS COM 2 VALVULAS AUTOMATICAS ROTATORIAS, DIAMETRO 5.8MM,
BOMBA PARA ARTROSCOPIA FLOCONTROL COM 03 EQUIPOS PARA BOMBA ARTROSCOPIA
TROCARS PARA CANULA 5.8MM E 03 OBTURADORES 5.8MM C/PONTA ROMBA
CORE CONSOLE
LAMINAS PARA TPS DE 4.0MM PARA DEBRIDAMENTO GERAL E REMOCAO DE PERIOSTEO
PEDAL BIDIRECIONAL PARA TPS
PECA DE MAO FORMULA COM CONTROLE MANUAL
FORMULA SHAVER AGRESSIVE PLUS CUTIER 4.0MM
PECA CONQUEST 3.4 MM PUNCH BIG BITE RETA, PINGA CONQUEST 3.4 MM 30 GRAUS
PUNCH MENISCAL DIREITA PINÇA CONQUEST 3.4 MM 30 GRAUS PUNCH MENISCAL ESQUERDA, PINGA CONQUEST 3.4 MM RETA SCOOP JAW PUNCH
PINÇA CONQUEST NARROW PUNCH 2.7 MM
PINÇA CONQUEST TESOURA HOOK 3.4 MM
PINÇA CONQUEST SOFT TISSUE 3.4MM
	70710
MONITOR STRYKER VISION II
CAMERA 688 1 CHIP C/C MOUNT COM CONSOLE CAMERA 688 HERMES
FONTE DE LUZ XENOM X8000 300W
SET COMPOSTO DE 03 OTICAS COM DIAMETRO DE 4.0MM E ANGULO DE 300 -
SET COMPOSTO DE 03 CANULAS COM 2 VALVULAS AUTOMATICAS ROTATORIAS, DIAMETRO 5.8MM,
BOMBA PARA ARTROSCOPIA FLOCONTROL COM 03 EQUIPOS PARA BOMBA ARTROSCOPIA
TROCARS PARA CANULA 5.8MM E 03 OBTURADORES 5.8MM C/PONTA ROMBA
CORE CONSOLE
LAMINAS PARA TPS DE 4.0MM PARA DEBRIDAMENTO GERAL E REMOCAO DE PERIOSTEO
PEDAL BIDIRECIONAL PARA TPS
PECA DE MAO FORMULA COM CONTROLE MANUAL
FORMULA SHAVER AGRESSIVE PLUS CUTIER 4.0MM
PECA CONQUEST 3.4 MM PUNCH BIG BITE RETA, PINGA CONQUEST 3.4 MM 30 GRAUS
PUNCH MENISCAL DIREITA PINÇA CONQUEST 3.4 MM 30 GRAUS PUNCH MENISCAL ESQUERDA, PINGA CONQUEST 3.4 MM RETA SCOOP JAW PUNCH
PINÇA CONQUEST NARROW PUNCH 2.7 MM
PINÇA CONQUEST TESOURA HOOK 3.4 MM
PINÇA CONQUEST SOFT TISSUE 3.4MM
	5/7/2008

145. Não obstante os fortes indícios de que não houve real competição no certame e direcionamento do resultado, a equipe de auditoria não levantou evidências ou indícios de sobrepreço nos valores cotados pela vencedora para os equipamentos e tampouco de superfaturamento decorrente.
146. Ressalte-se que a equipe de auditoria, mesmo com o auxílio de engenheiros clínicos da Ebserh, não obteve preços de referência de produtos iguais ou similares adquiridos na administração pública, em razão de fatores como lapso temporal da licitação em relação à data da fiscalização, alterações tecnológicas dos produtos, elevado nível das especificidades dos equipamentos hospitalares, precariedade dos bancos de dados de registros de preços existentes (Catmat) , etc. (peça 352 do TC Processo 014.858/2017-7) 
147. Igualmente não foram obtidos elementos de convicção que indiquem a ausência de estrutura operacional da contratada, circunstância que indicaria tratar-se de ente empresarial de existência meramente formal (empresa de fachada) .
148. Não obstante, os indícios de que houve efetiva importação de quinze conjuntos de videoartroscopia não permite concluir que houve regular entrega ao Into/RJ. Nesse sentido, não se sustentam as alegações da Stryker de que o regime de importação dos bens exonera a empresa contratada de quaisquer obrigações a partir da entrega dos bens importados ao transportador. A disciplina a que alude a defendente é aquela aplicável operações comerciais internacionais de natureza privada e rege direitos e obrigações civis entre as partes. Tais disposições tem aplicação apenas supletiva e subsidiária a contratos de direito público, conforme dispunha expressamente o art. 54 da Lei 8.666/1993.
149. O regime jurídico aplicável à relação entre a Administração Pública e as sociedades empresárias contratadas para o fornecimento de bens é de Direito Público e, no caso em exame, regido pela então vigente Lei 8.666/1993. no caso sob exame, a cláusula décima segunda do termo do Contrato estipulou que o fornecimento dos equipamentos compreendia montagem, instalação e ensaios de funcionamento, conforme abaixo transcrito:
'Executado o CONTRATO, o seu objeto será recebido nos termos do art. 73, inc. II, alíneas (a) e (b) , da Lei nº . 8.666/93, observando-se as seguintes condições:
a) provisoriamente, por ocasião da entrega dos equipamentos no local definido pelo INTO.
b) definitivamente, após a montagem, instalação e realização de testes para verificação o funcionamento dos equipamentos, através do atesto realizado por servidor público devidamente habilitado.
c) os equipamentos deverão ser entregues nos locais e prazos estipulados pelo INTO.
 (destaques do original) 
2. Resta evidente, portanto, que as responsabilidades da contratada não se limitavam à entrega dos bens adquiridos aos transportador, mas antes incluíam diversos procedimentos técnicos até o recebimento definitivo dos equipamentos pela entidade pública adquirente. Deve-se frisar que a defendente não juntou qualquer documento de registro ou controle da execução dos serviços de montagem, instalação e ensaios de funcionamento, como é praxe na execução de contratos dessa natureza.
3. Por essas razões, o conhecimento de transporte (AWBs) e a correspondente fatura comerciais e romaneio de carga não são suficientes, por si sós, para provar que houve entrega efetiva de todos os bens importados ao Into/RJ na forma estipulada no edital de licitação.
4. Sobre o licenciamento da importação, deve-se ponderar que se trata de procedimento de controle administrativo da entrada de produtos importados no território nacional, ou seja, as licenças atestam que houve cumprimento de todos os requisitos normativos para a regular importação de bens produzidos no exterior. Tal licença é processada pelo Sistema Integrado de Comércio Exterior (SISCOMEX) e deve ser, rigorosamente, igual à 'Declaração de Importação', conforme determina a legislação e orientações técnicas da Receita Federal do Brasil.
5. Apesar de ser correta a afirmação de Julio Alvarez de que a ausência de LI válida não prova que os equipamentos não foram importados, trata-se de indício de irregularidade na importação com reflexo na declaração de importação respectiva e sujeita a aplicação de multa pela autoridade fazendária. em tais circunstâncias, incide sobre a contratada o ônus de demonstrar que, não obstante a ausência de licenciamento da importação, a entrega ocorreu regularmente.
150. Sob esse prisma, não foram apresentados documentos aptos a comprovar o recebimento de vinte e quatro conjuntos de sistema de artroscopia e trinta e cinco aparelhos de bloqueio de fluxo sanguíneo (torniquetes eletrônicos) contratados e pagos pelo Into/RJ à Stryker Ltda. Apesar das alegações dos defendentes de que vinte unidades de sistema de artroscopia teriam sido recebidas diretamente no Into/RJ, não foram apresentados quaisquer atestados ou termos de recebimento e tampouco controles patrimoniais devidamente formalizados com identificação dos números de série dos conjuntos faltantes.
151. Não supre a ausência dos referidos documentos as informações citadas pelos defendentes no relatório da Fundação Instituto de Administração (FIA) , uma vez que as análises citadas no referido documento não contêm exame específico da execução do contrato objeto desta TCE.
152. Contrariamente ao verificado relativamente aos equipamentos de videoartroscopia, a Stryker do Brasil Ltda. e Julio Alvarez não apresentaram faturas comerciais emitidas pelo fabricante relativas à importação dos trinta e cinco aparelhos de bloqueio de fluxo sanguíneo (torniquetes eletrônicos) da marca Scandmed. Apesar de identificar a remessa de torniquetes eletrônicos da Scandmed ao Into/RJ, a cópia do conhecimento de transporte (airway bill) juntada pelo defendente (peça 125, p. 18) não permite identificar o quantitativo enviado.
153. Deve-se frisar que as notas fiscais avulsas anexadas pelos defendentes relativas à remessa de vinte sistemas de videoartroscopia da marca Stryker e vinte unidades de torniquetes eletrônicos da marca Scandmed não se prestam a comprovar o adimplemento do contrato sob análise. Constata-se que as notas fiscais avulsas n. 942165, 942166, 942167 e 942168 (peça 129, p. 29-32) relativas à remessa ao Into/RJ de vinte aparelhos de videoartroscopia importados da Stryker Latin America foram emitidas em 17/9/2009. Da mesma forma, a nota fiscal avulsa 942105, relativa à importação de vinte torniquetes eletrônicos da marca Scandmed foi emitida em 3/8/2009 (peça 129, p. 33) .
154. Esses documentos fiscais relativos à entrada no País de bens importados, portanto, foram emitidos cerca de um ano após as datas de firmadas nos atestados de recebimento apresentados nas defesas, circunstância que evidencia que os bens neles referidos não podem ser aqueles entregues às instituições participantes do Projeto Suporte em 2018.
155. Da mesma forma, os documentos relativos ao recebimento de quatro aparelhos de vídeo artroscopia pela Secretaria Estadual de Saúde do Rio de Janeiro mostram-se insuficientes para comprovar o recebimento dos bens adquiridos no âmbito do Pregão 147/2007. Observa-se que houve juntada tão somente de:
a) expedientes entre o Into/RJ e a SMS/RJ que tratam de forma genérica do recebimento de equipamentos transferidos no âmbito do Projeto Suporte (peça 129, p. 12-14) ;
b) extrato de consulta a relatório de sistema de controle patrimonial contendo registro de entrada de equipamento de videoartroscopia (peça 129, p. 15) .
156. Além de não constituírem documento de atesto formal de recebimento dos equipamentos referidos, na forma exigida em lei e contrato, as cópias anexadas não contêm as especificações dos bens e tampouco números de referência ou de série originais do fabricante.
157. Ante tais constatações, devem ser acolhidas apenas parcialmente as alegações de defesa dos responsáveis no que se referem à regularidade da entrega e recebimento de onze conjuntos de videoartroscopia objeto do Pregão 147/2007 e Contrato 021/2008. Considerando as datas dos atestados de recebimento e das ordens bancárias de pagamento relativas à licença de importação LI 08/0709108-9, verifica-se que deve ser deduzido do débito originalmente imputado o montante de R$ 2.510.445,37 (11 x R$ 3.423.334,60/15) .
158. Formado juízo quanto à descaracterização apenas parcial do dano ao erário, cumpre examinar as alegações dos responsáveis relativa aos procedimentos de liquidação e pagamento das despesas objeto da citação.
159. Nesse sentido, verifica-se que os argumentos ofertados pelos agentes responsáveis no âmbito do Into/RJ quanto à sistemática de distribuição dos equipamentos não se mostram suficientes para descaracterizar a insuficiência dos procedimentos de formalização do recebimento de bens adquiridos com recursos públicos. Com efeito, houve descumprimento do disposto no art. 73, inciso II e § 1º da Lei 8.666/1993, uma vez que não houve comprovação do recebimento por servidor ou comissão integrada por servidores do Into formalmente designados.
160. Verifica-se que no documento 'Cessão de Uso de Bens no Projeto Suporte' (peça 10) , o setor de patrimônio do Into estabeleceu os seguintes procedimentos para o recebimento e registro patrimonial dos bens adquiridos no âmbito do referido projeto:
'7.2 Receber da Direção do INTO o mapa distributivo dos equipamentos por Unidade Recebedora.
7.3 Recepcionar as Notas Fiscais e atestes a contento.
7.4 Separar as plaquetas de tombamento.
7.5 Emitir em três vias o TR [Termos de Cessão de Uso e Responsabilidade] e, em casos de bens permanentes importados, repassar os Termos para transferência de contas no SIAFI.
7.6 Lançar no sistema de patrimônio, MV 2000 os respectivos tombamentos.
7. 7 Lançar e controlar através de planilhas a remessa dos Termos aos Estados.
7.8 Postar, através da UPROT, às UF os Termos de Cessão de Uso e Responsabilidade para colhimento de assinaturas.
7.9 Aguardar o retorno dos TR devidamente assinados e datados, pelo responsável, pela Unidade Recebedora nas UF.'
161. Constata-se, portanto, que os dirigentes do Into transferiram a função de atestar o recebimento dos bens transferidos às entidades recebedoras, entes externos à sua estrutura e estranhos à relação jurídica contratual com a Stryker do Brasil Ltda. Além de contrariar os termos da lei e do contrato, não foram normatizados os exames a serem efetuados nessa operação e tampouco estabelecidos os meios de ratificação da regularidade do recebimento, a exemplo do envio ao Into/RJ de fotografias dos equipamentos contendo dados do fabricante, números de série, documentação de suporte, dentre outros elementos de identificação.
162. A realização de pagamentos sem o devido suporte documental que demonstre a efetiva contraprestação em bens e serviços acarreta a presunção relativa da existência de dano ao erário, conforme entendimento jurisprudencial pacífico desta Corte de Contas. A regularidade do pagamento de despesas com recursos públicos somente é assegurada coma observância dos procedimentos prévios de empenho e liquidação da despesa fixados na Lei 4.320/1964 e demais normas regentes.
163. na seara do Direito Financeiro, é cediço que cabe ao responsável demonstrar, por meio da documentação exigida na legislação de regência, a boa e regular aplicação dos recursos públicos federais geridos, em obediência ao disposto nos arts. 70, parágrafo único, da Constituição Federal; 93 do Decreto-Lei nº 200/1967 e 66 e 145 do Decreto nº 93.872/1986.
164. Ante esse arcabouço normativa e fático, deve-se concluir que, mesmo para os equipamentos cuja entrega restou comprovada, remanesce configurada grave violação das normas de regência pelos agentes públicos responsáveis na execução do Contrato 021/2008.
Responsabilidades dos agentes citados
165. Iniciando pela responsabilidade da Stryker do Brasil Ltda., não merece guarida o argumento da sociedade empresária de que não teria havido especificação de sua conduta vinculada à consumação do dano. Conforme consignado na instrução inicial do feito e também no ofício citatório, imputou-se à responsável a conduta de obter benefício ilícito ao receber pagamentos com recursos públicos sem a contraprestação pactuada em contrato.
166. Também não merece prosperar a pretensão de não ser responsabilizada pela ausência de comprovação da entrega dos equipamentos. A pessoa jurídica contratada pela Administração obriga-se por força de lei ao cumprimento do contrato e, portanto, sujeita-se a responsabilização civil e administrativa quando concorrer para o cometimento de ilícitos na execução contratual que gerem dano ao erário, conforme previsto no arts. 66 e 70 da então vigente Lei 8.666/1993.
167. Sob esse prisma, verifica-se que as partes pactuaram, por força do disposto na cláusula décima segunda do Contrato 021/2008, que o objeto seria entregue, provisoriamente, por ocasião da entrega dos equipamentos no local definido pelo Into/RJ e, definitivamente, após a montagem, instalação e realização de testes para verificação do perfeito funcionamento dos equipamentos, através do atesto realizado por servidor público devidamente habilitado.
168. Assim, apesar de não ser efetivamente responsável pelos procedimentos de recebimento do Into, a contratada deve responder pelo dano ante os múltiplos indícios de inexecução contratual levantados no relatório de auditoria da Secex-RJ. Esta Corte de Contas tem firme o entendimento de que a obtenção de pagamento por empresa contratada pela Administração sem a devida contraprestação enseja sua responsabilização solidária, conforme ilustra o enunciado abaixo transcrito:
'Acórdão 2539/2009-TCU-Primeira Câmara, Rel. Min. WALTON ALENCAR RODRIGUES
Enunciado
A liquidação irregular da despesa conduz à responsabilização solidária da empresa beneficiária e do agente público encarregado do recebimento dos serviços contratados e indevidamente prestados.'
169. Nessa vertente, não é razoável admitir, dentro da regular prática comercial, que a contratada tenha efetuado todos os procedimentos de entrega de bens de elevado custo aos quais se obrigou sem efetuar qualquer registro ou certificação do adimplemento que garantiria o recebimento do pagamento junto à administração do Into. no caso sob exame, nem mesmo a documentação de importação foi integralmente apresentada.
170. O mesmo juízo se aplica às alegações ofertadas por Júlio Alvarez, considerando que era responsável, na condição de gerente da sociedade empresária, pelo cumprimento integral das obrigações contratuais assumidas, considerando que o Into pagou integralmente o preço pactuado.
171. em relação à conduta de Francisco Mateus Guimarães e Geraldo Motta Filho, na condição de dirigentes máximos da instituição contratante e considerando a materialidade da contratação, não merecem acolhimento as alegações de que não poderiam controlar pessoalmente os procedimentos de recebimento. na condição de ordenador de despesa, deveriam ter exigido o cumprimento das determinações legais relativas à liquidação de despesas previamente à autorização do pagamento, especialmente considerando que se tratava de contratação de considerável materialidade. no entanto, os responsáveis assinaram as autorizações de pagamento sem que constasse do processo respectivo a atestação do recebimento dos equipamentos na forma prevista em lei e contrato.
172. Quanto à imputação de responsabilidade por atos praticados por subordinados, este Tribunal já assentou que os dirigentes, mesmo quando não praticam diretamente atos ilícitos, podem ser responsabilizados quando caracterizada negligência quanto aos deveres de controle e supervisão hierárquica inerentes à sua função:
'Acórdão 2147/2015-TCU-Plenário, Rel. Min. José Mucio Monteiro
Enunciado
A responsabilização de dirigente máximo pode decorrer de significativa desorganização administrativa no órgão ou entidade, o que configura negligência.
Acórdão 583/2019-TCU-Plenário, Rel. Min. Vital do Rêgo
Enunciado
O dirigente máximo de órgão ou entidade da Administração Pública pode ser responsabilizado quando ficar evidenciada falha grave no dever de supervisão dos subordinados, especialmente na condução de procedimentos sujeitos a maior vulnerabilidade, como contratações envolvendo quantias vultosas.
Acórdão 1001/2018-TCU-Primeira Câmara, Rel. Min. Bruno Dantas
Enunciado
O fato de a irregularidade, comissiva ou omissiva, não ter sido praticada diretamente pelo gestor principal, e sim por outros servidores ou por órgão subordinado ao seu, não o exime de responder pela irregularidade, com base na culpa in eligendo ou na culpa in vigilando.'
173. no caso sob exame, o mínimo exigível do administrador seria a adoção de medidas eficazes para observância das normas aplicáveis à liquidação de despesas. Não se poderia esperar que o diretor do hospital efetuasse controle minucioso sobre todas os procedimentos de aquisição, mas sim que exercesse os deveres de controle e supervisão sobre os subordinados para que atuassem de forma aderente às normas de regência.
174. Frise-se que a delegação de competência não exime a autoridade superior de exercer os deveres de controle e fiscalização hierárquica, notadamente em atos de execução de despesas de elevada repercussão financeira e patrimonial. Somente nas hipóteses de vícios de difícil detecção é possível acolher a alegação de inexigibilidade de conduta diversa, circunstâncias de que não se configurou no presente caso, uma vez que havia previsão expressa no Contrato 021/2008 de recebimento na forma estipulada na Lei 8.666/1993, vigente à época dos fatos.
175. Também não merecem acatamento as alegações de Francisco Mateus Guimarães no sentido de que não se poderia exigir de agente sem experiência ou formação jurídica que detectasse vícios em licitações e contratos administrativos. É exigência mínima de qualquer agente que ocupa função de ordenação de despesas o conhecimento das normas legais que regem essa atividade, notadamente as Leis 8.666/1993 e 4.320/1964 vigentes à época dos fatos. em contratações de fornecimento de bens com impacto financeiro significativo, o padrão esperado de prudência e diligência do gestor público é o de verificar a regularidade dos procedimentos praticados por seus subordinados ante o paradigma legal aplicável.
176. Quanto a Tito Henrique de Noronha Rocha, procedem suas alegações de que não exercia o cargo de coordenador de programas especiais do instituto à época dos pagamentos. Com efeito, o responsável somente foi nomeado para o referido cargo no exercício de 2013. Também procedentes são os argumentos no sentido de que, contrariamente ao consignado na instrução inicial, não há fundamentos para responsabilizá-lo por pagamentos ocorridos anteriormente a 3/12/2008, data em que assumiu o cargo de coordenador institucional.
177. Merece acolhimento, ainda, a afirmação de que não havia correlação das atribuições de coordenador institucional com os procedimentos legais de entrega e recebimento dos equipamentos adquiridos e transferidos às instituições hospitalares destinatárias. Conforme reconhecido pela própria equipe de auditoria, as atribuições de acompanhamento da execução do Projeto Suporte eram da coordenação de programas especiais do Into. Não se poderia exigir, portanto, que o responsável controlasse a regularidade da liquidação das despesas previamente aos pagamentos ocorridos em 2008. Por essas razões, devem ser acolhidas parcialmente suas alegações de defesa para excluí-lo da presente relação processual.
178. Por último, quanto a Naason Trindade Cavanellas, na condição de fiscal nomeado do Contrato 021/2008, sua conduta omissiva concorreu diretamente a configuração do ilícito uma vez que lhe cabia a certificação da correta liquidação da despesa para efeito de seu pagamento. Nesse particular, a atuação do fiscal do contrato era legalmente prevista e estabelecida no art. 67 da Lei 8.666/1993, da qual não poderia o referido agente alegar desconhecimento. O responsável, portanto, deveria ter observado que os termos de cessão de uso e os atestados de recebimento dos responsáveis não satisfazem a exigência legal de recebimento de bens por servidor ou comissão do órgão ou entidade contratante.
179. no presente caso, a atribuição de fiscalização ao responsável constou expressamente da Cláusula décima terceira do termo do Contrato 021/2008 (peça 28, p. 22) , conforme abaixo transcrito:
'A execução do fornecimento, instalação e montagem, objeto deste CONTRATO, sem prejuízo da única e exclusiva responsabilidade da CONTRATADA, será fiscalizada pelo servidor NAASSON TRINDADE CAVANELLAS, designado pelo Diretor Geral do Instituto Nacional de Traumatologia e Ortopedia, sendo da competência do fiscal:
a) Emitir pareceres em todos os atos da Administração relativos à execução do CONTRATO, em especial a aplicação de sanções e alterações do CONTRATO;
b) Solicitar à CONTRATADA e seus prepostos, ou obter da Direção do INTO, tempestivamente,
todas as providências necessárias ao bom andamento do fornecimento;
c) Atestar a Nota Fiscal/Fatura apresentada pela CONTRATADA, quanto ao fornecimento realizado, desde que tenham sido cumpridas todas as exigências contratuais; (destaques do original) '
180. O responsável, portanto, deveria ter adotado as providências necessárias ao regular recebimento do objeto na forma prevista em lei e no termo de Contrato 021/2008 e, caso verificado inadimplemento, cumpria-lhe formalizar manifestação à direção do Into. Não se encontra, todavia, qualquer evidência de que o fiscal tenha cumprido os deveres acima explicitados. Tampouco em suas alegações de defesa Naasson Trindade Cavanellas apresenta qualquer documento ou informação aptos a descaracterizar sua conduta omissiva que concorreu para a ausência de comprovação do recebimento de parte dos bens contratados e pagos.
181. Contrariamente ao sustentado pelo defendente, a atuação irregular do fiscal do contrato importa em sua responsabilidade solidária por pagamentos sem liquidação regular da despesa e contraprestação, conforme tem decidido este Tribunal de Contas:
'Acórdão 2539/2009-TCU-Primeira Câmara, Rel. Min. Walton Alencar Rodrigues
Enunciado
A liquidação irregular da despesa conduz à responsabilização solidária da empresa beneficiária e do agente público encarregado do recebimento dos serviços contratados e indevidamente prestados.
Acórdão 2148/2008-TCU-Plenário
Enunciado
A efetivação de pagamentos sem contraprestação de serviços ou fornecimento de material caracteriza desvio de recursos públicos e fraude contra a Administração. O agente público que realiza pagamento indevido é responsável solidário com os que recebem.
Acórdão 6145/2020-TCU-Segunda Câmara, Rel. Min. Marcos Bemquerer
Enunciado
O atesto de despesa efetuado sem a efetiva verificação do direito do contratado ao crédito é ato grave, sujeitando o responsável ao ressarcimento de eventual prejuízo ao erário, porquanto dá margem à ocorrência de pagamentos sem a devida contraprestação por parte do credor.'
182. Pelos fundamentos acima expostos, conclui-se que devem ser acolhidas parcialmente as alegações de defesa da sociedade empresária Stryker do Brasil Ltda. (02.966.317/0001-02) e de Júlio Cezar Alvarez, Francisco Matheus Guimarães, Naasson Trindade Cavanellas e Geraldo da Rocha Motta Filho (XXX.619.607-XX) , uma vez que aptas a afastar a pretensão punitiva e descaracterizar a ausência de entrega/recebimento de onze conjuntos de videoartroscopia.
183. Cumpre examinar, por fim, as alegações dos defendentes de que agiram de boa-fé. Conforme amplamente assentado na jurisprudência deste Tribunal, a boa-fé na conduta dos agentes responsáveis pela gestão de recursos públicos não se presume, mas antes deve ser comprovada objetivamente por elementos probatórios suficientes trazidos aos autos (Acórdão 1322/2007-TCU-Plenário, Rel. Min. Aroldo Cedraz, 1895/2014-Segunda Câmara, Rel. Min. Ana Arraes, Acórdão 763/2007-TCU-Segunda Câmara, Rel. Min. Augusto Sherman, 4667/2017-Primeira Câmara, Rel. Min. Bruno Dantas e 10237/2020-Segunda Câmara, Rel. Min. Ana Arraes.) 
184. no caso sob exame, a análise das circunstâncias de fato acima desenvolvidas evidencia que os agentes públicos não observaram as prescrições legais e contratuais relativas ao recebimento e controle patrimonial de bens de alta materialidade. Também os agentes privados não demonstraram atuação informada por boa-fé uma vez que, apesar de receberem pagamentos, não comprovaram o integral cumprimento das obrigações assumidas no contrato celebrado com a Administração.
185. Deve-se acrescentar que os achados objeto deste feito não se constituem em casos isolados, mas são parte de avaliação ampla efetuada pela equipe de auditoria da Secex-RJ que detectou um quadro de irregularidades e descontrole na administração do Into/RJ em aquisições de equipamentos ortopédicos.
186. Os responsáveis, a despeito protestarem pelo reconhecimento da boa-fé em suas defesas, não apresentaram elementos que autorizem concluir que atuaram imbuídos de boa-fé nas condutas que resultaram em descumprimento das normas relativas ao recebimento de bens pela Administração Pública e pagamento sem comprovação de integral contraprestação.
CONCLUSÃO
187. Promovida a análise das citações levadas a efeito nestas contas especiais, formou-se juízo de acatamento das alegações de defesa de Tito Noronha Rocha relativas à ausência de correlação entre o cargo que exercia e o controle da regularidade da liquidação e pagamento das despesas em questão. Considerando que o referido agente não praticou atos de gestão relativos às aquisições em debate, deve-se propor a sua exclusão da presente relação processual.
188. Quanto aos demais responsáveis citados, devem ser acolhidas parcialmente as alegações de defesa da sociedade empresária Stryker do Brasil Ltda., de seu sócio dirigente, Júlio Cezar Alvarez, e de Francisco Matheus Guimarães (XXX.242.227-XX) , Naasson Trindade Cavanellas (XXX.507.367-XX) ; Geraldo da Rocha Motta Filho (XXX.619.607-XX) uma vez que suficientes a evidenciar a prescrição da punibilidade dos ilícitos apurados e descaracterizar parcialmente os ilícitos geradores de dano ao erário.
189. Concluiu-se que as alegações e os elementos probatórios trazidos pelos defendentes em conjunto com aqueles constantes nos autos são suficientes para afastar as imputações de pagamentos irregulares e auferimento de vantagem ilícita relativamente à aquisição de onze conjuntos de videoartroscopia.
190. As alegações dos defendentes foram insuficientes, todavia, para comprovar a entrega, recebimento e incorporação ao patrimônio público de vinte e quatro conjuntos de sistema de artroscopia e trinta e cinco aparelhos de bloqueio de fluxo sanguíneo (torniquetes eletrônicos) contratados e pagos pelo Into/RJ à Stryker do Brasil Ltda. Também não foram suficientes para descaracterizar a responsabilidade dos agentes públicos pela ausência de procedimentos de recebimento previstos em lei e contrato para recebimento dos bens adquiridos por intermédio do Pregão Presencial 147/2007 e Contrato 021/2008.
191. Conforme acima examinado, não foram apresentados pelos defendentes elementos que demonstrem sua boa-fé ou a ocorrência de outros excludentes de culpabilidade. Desse modo, suas contas devem, desde logo, ser julgadas irregulares, nos termos do art. 202, § 6º, do Regimento Interno/TCU, procedendo-se à sua condenação ao ressarcimento dos débitos apurados.
192. Ante a gravidade das violações às normas ínsitas na Constituição da República de 1988 e demais normas legais aplicáveis e a elevada culpabilidade na causação de dano ao erário, seria cabível a proposição da aplicação da multa prevista no art. 57 da Lei 8.443/1992 aos agentes citados.
193. Todavia, a configuração da prescrição punitiva para os ilícitos objeto destas contas torna inviável a proposição da aplicação de qualquer das sanções capituladas na Lei 8.443/1992 aos responsáveis.
194. Cabível, finalmente, a proposição de remessa de cópia dos elementos pertinentes ao Ministério Público da União, atendendo, assim, ao disposto no art. 16, § 3º, da Lei 8.443/1992 c/c o art. 209, § 7º, do Regimento Interno/TCU.
PROPOSTA DE ENCAMINHAMENTO
195. Diante do exposto, submetem-se os autos à consideração superior, propondo:
a) acolher parcialmente as alegações de defesa de Tito Henrique de Noronha Rocha (XXX.839.207-XX) para excluí-lo da presente relação processual;
b) acolher parcialmente as alegações de defesa da sociedade empresária Stryker do Brasil Ltda. (02.966.317/0001-02) e de Júlio Cezar Alvarez (XXX.964.048-XX) , Francisco Matheus Guimarães (XXX.242.227-XX) , Naasson Trindade Cavanellas (XXX.507.367-XX) e Geraldo da Rocha Motta Filho (XXX.619.607-XX) ;
c) com fundamento nos arts. 1º, inciso I; 12, § 3º; 16, inciso III, alíneas 'b' e 'c'; 19, caput; 23, inciso III, alíneas 'b' e 'c'; 28, inciso II; da Lei 8.443/1992 c/c os arts. 209, § 7º, e 214, inciso III, alíneas 'b' e 'c', do Regimento Interno/TCU, que sejam julgadas irregulares as contas da sociedade empresária Stryker do Brasil Ltda. (02.966.317/0001-02) e de Júlio Cezar Alvarez (XXX.964.048-XX) , Francisco Matheus Guimarães (XXX.242.227-XX) , Naasson Trindade Cavanellas (XXX.507.367-XX) e Geraldo da Rocha Motta Filho (XXX.619.607-XX) ; condenando-os ao pagamento das quantias a seguir especificadas, com a fixação do prazo de quinze dias, a contar das notificações, para comprovarem, perante o Tribunal (art. 214, inciso III, alínea 'a', do Regimento Interno) , o recolhimento da dívida aos cofres do Fundo Nacional de Saúde, atualizada monetariamente e acrescida dos juros de mora, calculados a partir das datas discriminadas, até a data do recolhimento, na forma prevista na legislação em vigor.
Débito1:
Responsáveis solidários: Srs. Francisco Matheus Guimarães (XXX.242.227-XX) , Naasson Trindade Cavanellas (XXX.507.367-XX) , Júlio Cezar Alvarez (XXX.964.048-XX) e sociedade empresária Stryker do Brasil Ltda. (02.966.317/0001-02) 
	Data
	Valor original R$
	Débito/Crédito

	10/3/2008
	82.013,40
	Débito

	10/3/2008
	93.729,60
	Débito

	17/4/2008
	154.288,18
	Débito

	17/4/2008
	275.649,52
	Débito

	17/4/2008
	376.387,87
	Débito

	17/4/2008
	193.731,08
	Débito

	17/4/2008
	146.562,76
	Débito

	17/4/2008
	125.880,88
	Débito

	17/4/2008
	10.546,14
	Débito

	17/4/2008
	467.622,92
	Débito

	17/4/2008
	555.976,69
	Débito

	17/4/2008
	370.248,57
	Débito

	17/4/2008
	125.867,42
	Débito

	17/4/2008
	96.593,90
	Débito

	17/4/2008
	101.189,12
	Débito

	17/4/2008
	31.268,38
	Débito

	17/4/2008
	44.404,80
	Débito

	17/4/2008
	8.706,37
	Débito

	17/4/2008
	188.020,69
	Débito

	17/4/2008
	150.389,31
	Débito

	17/4/2008
	 (2.510.445,37) 
	Crédito

	Total
	1.088.632,23
	
Débito2:
Responsáveis solidários: Srs. Geraldo da Rocha Motta Filho (XXX.619.607-XX) , Naasson Trindade Cavanellas (XXX.507.367-XX) , Júlio Cezar Alvarez (XXX.964.048-XX) ; e sociedade empresária Stryker do Brasil Ltda. (02.966.317/0001-02) 
	Data
	Valor Original R$
	Débito/Crédito

	16/12/2008
	5.089.347,00
	Débito

	16/12/2008
	1.669.897,80
	Débito

	Total
	6.759.244,80
	
d) autorizar, desde logo, nos termos do art. 28, inciso II, da Lei 8.443/1992 c/c o art. 219, inciso II, do RI/TCU, a cobrança judicial da dívida caso não atendidas as notificações;
e) autorizar, desde logo, com fundamento no art. 26, da Lei 8.443/1992 c/c o art. 217, do Regimento Interno do TCU, caso seja do interesse dos acima nominados responsáveis, o parcelamento da dívida em até 36 parcelas, incidindo, sobre cada uma, os encargos legais devidos, sem prejuízo de alertá-los de que, caso opte por essa forma de pagamento, a falta de comprovação do recolhimento de qualquer parcela implicará o vencimento antecipado do saldo devedor, nos termos do art. 26, parágrafo único, e 59, da Lei 8.443/1992 c/c o art. 217, § 2º, do Regimento Interno do TCU; e
f) encaminhar cópia da deliberação ao Procurador-Chefe da Procuradoria da República no Estado do Rio de Janeiro, nos termos do § 3º do art. 16 da Lei 8.443/1992 c/c o § 7º do art. 209 do Regimento Interno do TCU, para adoção das medidas que entender cabíveis, e aos responsáveis, para ciência; e comunicar-lhe que o relatório e o voto que a fundamentarem podem ser acessados por meio do endereço eletrônico www.tcu.gov.br/acordaos e que, caso haja interesse, o Tribunal pode enviar-lhe cópia desses documentos sem qualquer custo;
g) informar à Procuradoria da República no Estado do Rio de Janeiro que, nos termos do parágrafo único do art. 62 da Resolução TCU 259/2014, os procuradores e membros do Ministério Público credenciados nesta Corte podem acessar os presentes autos de forma eletrônica e automática, ressalvados apenas os casos de eventuais peças classificadas como sigilosas, as quais requerem solicitação formal.
[Matriz de responsabilização consta no original, peça 137, p.34-35]"
O Ministério Público junto ao TCU divergiu da unidade instrutora, e reputou prescritas a pretensões punitivas e ressarcitórias deste Tribunal nos seguintes termos (peça 141) : 
"Em face dos elementos constantes dos autos, este representante do Ministério Público de Contas da União manifesta-se em desacordo com o encaminhamento proposto pela unidade técnica, em pareceres uniformes (peças 137 a 139) , por entender que ocorreu a prescrição das pretensões ressarcitória e punitiva do Tribunal de Contas da União (TCU) , conforme passa a expor.
2. Ao julgar, em 17/4/2020[footnoteRef:2], o RE 636.886[footnoteRef:3], no qual se discutia o alcance da regra estabelecida no art. 37, § 5º, da Constituição Federal[footnoteRef:4], relativamente a pretensões de ressarcimento ao erário fundadas em decisões de Tribunal de Contas, o Supremo Tribunal Federal (STF) fixou, com repercussão geral, a tese de que 'É prescritível a pretensão de ressarcimento ao erário fundada em decisão de Tribunal de Contas', nos termos do voto do Ministro Alexandre de Moraes. [2:  Julgamento virtual finalizado nessa data.]  [3:  Desfecho do julgamento do RE 636.886, consoante descrição apresentada no site do STF: "O Tribunal, por unanimidade, apreciando o tema 899 da repercussão geral, negou provimento ao recurso extraordinário, mantendo-se a extinção do processo pelo reconhecimento da prescrição." (grifos nossos) .]  [4:  Constituição Federal:"Art. 37 omissis (...) § 5º A lei estabelecerá os prazos de prescrição para ilícitos praticados por qualquer agente, servidor ou não, que causem prejuízos ao erário, ressalvadas as respectivas ações de ressarcimento." (grifo nosso) ] 
3. Registre-se que, contra o julgamento do STF no RE 636.886, foram opostos embargos de declaração pela Advocacia-Geral da União (AGU) , rejeitados pela Suprema Corte em julgamento virtual finalizado em 20/8/2021[footnoteRef:5]. [5:  O STF, por maioria, rejeitou os embargos de declaração, nos termos do voto do Relator (Ministro Alexandre de Moraes) , vencidos os Ministros Roberto Barroso e Edson Fachin. Plenário, Sessão Virtual de 13.8.2021 a 20.8.2021.] 
4. Não obstante o RE 636.886 ter sido julgado tendo como contexto a fase de execução de título executivo oriundo de decisão de Tribunal de Contas, é possível constatar, à vista do teor do voto do Ministro Alexandre de Moraes, ao qual aderiram os demais[footnoteRef:6], que a interpretação conferida pela Corte Suprema à matéria constitucional, quanto à inteligência do art. 37, § 5º, da Constituição Federal, é a da prescritibilidade, como regra, da pretensão de ressarcimento ao erário. [6:  Os Ministros Luís Roberto Barroso e Gilmar Mendes acompanharam o Ministro Alexandre de Moraes com ressalvas. ] 
5. Segundo constou do item 2 da ementa do acórdão, somente seriam imprescritíveis 'as ações de ressarcimento ao erário fundadas na prática de ato de improbidade administrativa doloso tipificado na Lei de Improbidade Administrativa - Lei 8.429/1992' (grifo nosso) , conforme tese anteriormente definida[footnoteRef:7]. [7:  "São imprescritíveis as ações de ressarcimento ao erário fundadas na prática de ato doloso tipificado na Lei de Improbidade Administrativa." (Tema 897 de repercussão geral) .] 
6. A conclusão afasta, em nosso sentir, a possibilidade de a Corte de Contas continuar a empregar, no exame de suas TCEs, a Súmula TCU 282, segundo a qual 'As ac¿o¿es de ressarcimento movidas pelo Estado contra os agentes causadores de danos ao era¿rio sa¿o [em quaisquer casos] imprescriti¿veis.', por veicular interpretação que não mais se coaduna com o entendimento do STF.
7. Ao mesmo tempo, exige que o TCU se debruce a respeito do prazo e regime prescricionais aplicáveis à pretensão ressarcitória exercida em sede de processo de contas, na medida em que sobre ela não disse a decisão do STF, inclusive por refugir à matéria de direito que lhe fora submetida na oportunidade.
8. Assim, não havendo, na Lei 8.443/1992 ou em qualquer outro diploma legal, disposição específica, incumbe à Corte de Contas apontar, em atenção ao postulado da segurança jurídica e à vista dos parâmetros legislativos existentes, o arcabouço normativo aplicável, de forma a orientar os trabalhos no âmbito do Tribunal e nortear seus jurisdicionados.
9. Isso já foi feito no que tange especificamente à pretensão sancionatória, no Acórdão 1441/2016-TCU-Plenário (relator Ministro Benjamin Zymler; redator Ministro Walton Alencar Rodrigues) , por ocasião da apreciação de incidente de uniformização de jurisprudência - ante a prevalência, àquele tempo, da tese da imprescritibilidade em qualquer hipótese da pretensão de ressarcimento ao erário. Ali se definiu a aplicação das regras gerais de prescrição, tratadas no Código Civil, aos processos de controle externo, inclusive quanto ao prazo decenal do art. 205 daquele diploma legal, aplicável quando inexistente prazo específico.
10. Mesmo que reparação e penalidade tenham naturezas distintas, este membro do Ministério Público entende pela aplicação do mesmo regime e prazo decenal à pretensão de ressarcimento, no controle externo, pelas mesmas razões empregadas pelo Tribunal em relação à pretensão sancionatória, em deferência à jurisprudência da Corte de Contas e, também, como forma de assegurar a uniformidade dos critérios de contagem do prazo prescricional.
11. Não se ignora a existência de alguma divergência quanto à aplicação, no âmbito do Direito Público, das normas gerais de prescrição do Código Civil, pela especial pertinência do diploma às relações jurídicas de Direito Privado. Porém, disposições do Código Civil têm, sim, teor de normas gerais de Direito, aplicáveis também ao Direito Público à falta de norma específica.
12. Cumpre esclarecer que a aplicação do regramento do Código Civil à prescrição no âmbito do TCU se faz por incidência direta, na condição de regra geral, o que dispensa o suprimento de lacuna legal, por meio de analogia. Nesse sentido, cabe transcrever excerto da manifestação do Ministro Walton Alencar Rodrigues, assente no voto revisor aprovado pelo Plenário do TCU quando da prolação do Acórdão 1.441/2016:
'O silêncio da Lei 8.443/1992, acerca da prescrição da multa, não abre lacuna a ser colmatada por analogia, mas hipótese de incidência da regra geral de prescrição, contida na legislação civil codificada.
Haveria, portanto, quando menos, lei formal, dispondo sobre a prescrição do dever-poder sancionador do Tribunal. A expressa disposição legal impede o uso da analogia, porque o instituto somente tem lugar na hipótese de omissão da lei. Essa, aliás, a dicção do art. 4º da Lei de introdução às normas do direito brasileiro, que transcrevo:
'Art. 4º Quando a lei for omissa, o juiz decidirá o caso de acordo com a analogia, os costumes e os princípios gerais de direito.' (grifos meus) 
No caso em exame, não há lacuna a ser preenchida por analogia com o direito público ou civil, mas regra de incidência direta, assentada no art. 205 do Código Civil.
Por essas razões, afasto-me das conclusões trazidas pelo e. relator, no sentido de que o Tribunal haveria de subordinar seu poder-dever de impor sanções à prescrição quinquenal, por ser esse o prazo preponderante 'no microssistema do Direito Público'.
Manifesto-me, pois, pela incidência da regra geral de prescrição assentada no Código Civil, aplicável a todos os casos em que a lei sobre ela não dispuser explicitamente.'
 (grifos nossos e do original) 
13. A mesma linha de raciocínio ora defendida foi desenvolvida no parecer proferido pelo então Procurador-Geral do MP/TCU, Dr. Paulo Soares Bugarin, no âmbito do TC Processo 030.926/2015-7, conforme demonstra o trecho seguinte:
12. Sobre o uso do Código Civil para extrair a norma jurídica aplicável à prescrição da pretensão punitiva afeta às relações de Direito Público, entendo que, sem embargo de reconhecer os contornos próprios de cada disciplina, não se pode delimitar de forma estanque as esferas entre Direito Civil e Direito Administrativo, Direito Público e Direito Privado. Nesse sentindo, para alguns doutrinadores, a crescente constitucionalização do Direito Civil (expoente do Direito Privado) e do Direito Administrativo (expoente do Direito Público) contribui para a dificuldade, em qualificadas dimensões, na contraposição pura e simples entre Direito Público e Privado.
13. Com efeito, nem tudo que está dentro do Código Civil é propriamente, ou exclusivamente, matéria de Direito Civil. Não se pode olvidar que o CC/2002 também dispõe de matérias consideradas de cunho administrativo, tais como: conceituação de pessoa jurídica de direito público (arts. 40 e 41) ; responsabilidade civil de pessoa jurídica de direito público (art. 43) ; fundações (art. 62 e seguintes) ; bens públicos (art. 98 e seguintes) ; desapropriação (art. 1.275, inciso V, considerada como causa de perda da propriedade imóvel) ; as restrições ao uso anormal da propriedade (art. 1.277 e seguintes) ; a passagem forçada (art. 1.285) ; a imposição de passagem de cabos e tubulações (art. 1.286) ; a regulação das águas e questão dos aquedutos (art. 1288 e seguintes) ; a limitação entre prédios (art. 1.297) e o direito de construir (art. 1299 e seguintes) .
14. Da mesma forma, diversos institutos do Direito Civil são corriqueiramente utilizados pelo Tribunal, inclusive em sua atuação sancionadora, a exemplo da solidariedade passiva (arts. 275 a 285 do CC/2002) e da desconstituição da personalidade jurídica de empresas (art. 50 do CC/2002) .
15. Desta forma, data vênia, não se mostra despropositado ou inadequado utilizar a disciplina do Código Civil para se estabelecer prazo prescricional aplicável ao TCU.
 (peça 3, p. 3, do TC Processo 030.926/2015-7 - grifos nossos e do original) 
14. Tendo em vista a adoção do Código Civil como marco legal a nortear a tese ora defendida, cabe verificar qual seria o marco temporal a ser adotado pelo Tribunal como início da contagem do prazo prescricional para o exercício da pretensão de ressarcimento.
15. O Código Civil, em seu art. 189, estabelece que 'violado o direito, nasce para o titular a pretensão, a qual se extingue, pela prescrição, nos prazos a que aludem os arts. 205 e 206'. Para a atividade de controle externo, o momento de violação do direito pode ser associado à data da ocorrência da irregularidade, ou seja, da prática de algum ilícito que acarrete dano aos cofres públicos. Esse seria, portanto, o marco inicial para o exercício da pretensão condenatória do TCU, pelo qual se dá a 'apuração dos fatos, identificação dos responsáveis e quantificação do dano', ex vi do disposto no art. 8º da Lei 8.443/1992.
16. Há que se reconhecer, contudo, a suspensão do curso do prazo prescricional sempre que momentaneamente obstado o prosseguimento no exercício da pretensão por razão unicamente imputável ao responsável, a exemplo da submissão extemporânea de elementos adicionais. Uma vez obstada, temporariamente, a pretensão, não deve ter curso a prescrição, por necessária simetria, na medida em que a última constitui, justamente, o prazo legal de exercício da primeira.
17. O referido entendimento é extraído do item 9.1.5 do Acórdão 1441/2016-TCU-Plenário:
'9.1. deixar assente que:
 (...) 
9.1.5. haverá a suspensão da prescrição toda vez que o responsável apresentar elementos adicionais de defesa, ou mesmo quando forem necessárias diligências causadas por conta de algum fato novo trazido pelos jurisdicionados, não suficientemente documentado nas manifestações processuais, sendo que a paralisação da contagem do prazo ocorrerá no período compreendido entre a juntada dos elementos adicionais de defesa ou da peça contendo o fato novo e a análise dos referidos elementos ou da resposta da diligência, nos termos do art. 160, §2º, do Regimento Interno;' (grifo nosso) 
18. Raciocínio semelhante se aplica às hipóteses em que o exercício da pretensão de ressarcimento restar intencionalmente obstaculizado em virtude de conduta fraudulenta dos responsáveis, dissimuladora da irregularidade ensejadora do dano ao erário, com fins a lhes assegurar a impunidade e a retenção de eventuais vantagens ilícitas. Nesses casos, admitir o curso da prescrição desde a ocorrência da irregularidade lhes permitiria beneficiarem-se da própria conduta fraudulenta, da própria torpeza, de forma incompatível com a boa-fé objetiva.
19. Ainda que a lei seja omissa quanto a tal hipótese impeditiva da prescrição, ela decorre da própria lógica da prescrição e do ditame da boa-fé objetiva que, como princípio geral de direito, presta-se à colmatação de lacunas, nos termos do art. 4º da Lei de Introdução às Normas do Direito Brasileiro (LINDB) .
20. Orientações semelhantes são identificadas na jurisprudência do STJ:
' (...) 5. Outro relevante e grave aspecto a ser destacado é a intenção deliberada de Hélio Viana Freitas em obstar a realização de sua citação, como atestado pelo meirinho, em 9.7.2009. Ao argumentar a existência de prescrição, quando se escondeu intencionalmente e só compareceu aos autos em virtude da realização de penhora on-line nas suas contas correntes, denota propósito de 'beneficiar-se com a própria torpeza'. Tal conduta não encontra amparo jurídico e não pode ser chancelada pelo Poder Judiciário. Precedentes: AgInt nos EDcl no AREsp 1.013.829/RJ, Rel. Min. Marco Aurélio Bellizze, Terceira Turma, DJe 14.8.2018; REsp 1.740.260/RS, Rel. Min. Ricardo Villas Bôas Cuevas, Terceira Turma, DJe 29.6.2018; AgRg no REsp 1.398.155/RN, Rel. Min. Benedito Gonçalves, Primeira Turma, DJe 28.9.2015; REsp 1.366.694/MG, Rel. Min. Mauro Campbell Marques, Segunda Turma, DJe 17.4.2013.
 (...) 
 (REsp 1770249/RJ, Rel. Ministro HERMAN BENJAMIN, SEGUNDA TURMA, julgado em 8/11/2018, DJe 19/11/2018) (grifos nossos) 
ADMINISTRATIVO. CONTRATO. INADIMPLÊNCIA. ANTECIPAÇÃO DO VENCIMENTO. PRAZO DE PRESCRIÇÃO. MANUTENÇÃO DO TERMO INICIAL.
1. Trata-se de ação monitória referente ao contrato de abertura de crédito para financiamento estudantil em que a origem afastou a prescrição reconhecida pelo juízo de primeiro grau.
2. Esta Corte pacificou seu entendimento no sentido de que, mesmo diante do vencimento antecipado da dívida, subsiste inalterado o termo inicial do prazo de prescrição - no caso, o dia do vencimento da última parcela, 10.2.2008. Precedentes.
3. Note-se, ainda, que a ninguém é admitido valer-se da própria torpeza. Ora, entender em favor da antecipação do prazo em questão beneficiaria o próprio devedor que criou o óbice para o recebimento do crédito.
4. Recurso especial não provido.
 (REsp 1247168/RS, Rel. Ministro MAURO CAMPBELL MARQUES, SEGUNDA TURMA, julgado em 17/5/2011, DJe 30/5/2011) ' (grifos nossos) 
21. A circunstância impeditiva da prescrição de que aqui se cogita guarda coerência, ainda, com a teoria da actio nata, em sua feição subjetiva, sob a qual não há se falar em inércia daquele a quem caberia exercer a ação sem que ele detenha condições de saber do próprio ato irregular. Segundo a teoria, é a partir da efetiva ciência da violação da ordem jurídica que exsurge a pretensão e, por corolário, a fluência do prazo para o seu regular exercício, haja vista que, repise-se, não se tem por razoável exigir do titular da pretensão o seu devido exercício antes mesmo de que tenha ciência sobre o fato irregular ou seus efeitos (no caso, o dano ao erário) . Nessa linha é o seguinte julgado do STJ:
'PROCESSUAL CIVIL E ADMINISTRATIVO. RECURSO ESPECIAL. APREENSÃO DE VEÍCULO REVERTIDA JUDICIALMENTE. DANOS EMERGENTES. PRESCRIÇÃO. TERMO INICIAL. PRINCÍPIO DA ACTIO NATA. (...) 
1. O curso do prazo prescricional do direito de reclamar inicia-se somente quando o titular do direito subjetivo violado passa a conhecer o fato e a extensão de suas consequências, conforme o princípio da actio nata. (...) .
 (...) 
 (REsp 1257387/RS, Rel. Ministra ELIANA CALMON, SEGUNDA TURMA, julgado em 5/9/2013, DJe 17/9/2013 - grifos nossos) '
22. Registre-se que a adoção da teoria da actio nata, em sua subjetiva acepção, é medida que, para além de juridicamente razoável - vez que permite à prescrição operar, de fato, como instrumental garantidor da ordem e segurança jurídicas, em vez de favorecer unicamente ao interesse privado do agente dissimulador - desvela-se imprescindível aos casos em que se apuram danos decorrentes de ilícitos de maior complexidade, que, pela própria natureza de que se revestem, não têm percepção prontamente evidenciadas e, portanto, são impassíveis de ciência imediata pelos órgãos de controle da gestão pública.
23. Não estamos a olvidar que, ao se considerar como termo inicial da prescrição o momento em que o detentor da legítima pretensão obtém (ou poderia obter) a inequívoca ciência do ato irregular, poderá haver situações em que o início do prazo prescricional remanesça suspenso por prazo demasiadamente longo, o que poderia culminar em indesejável prejuízo ao devido processo legal. Para situações tais, caberia ao Tribunal avaliar, como já faz atual e rotineiramente, se o desproporcional lapso desde a prática da irregularidade ensejadora de dano tem o condão de prejudicar o contraditório e a ampla defesa, a exemplo do que preconiza o inciso II do art. 6º da Instrução Normativa TCU 71/2012[footnoteRef:8]. [8:  "Art. 6º Salvo determinação em contrário do Tribunal de Contas da União, fica dispensada a instauração da tomada de contas especial, nas seguintes hipóteses: (...) II - houver transcorrido prazo superior a dez anos entre a data provável de ocorrência do dano e a primeira notificação dos responsáveis pela autoridade administrativa competente;"] 
24. Ressalvamos, ainda, a hipótese em que, a despeito do decurso do prazo prescricional, verificam-se indicativos de ato doloso de improbidade administrativa tipificado na Lei 8.429/1992 como causa de dano ao erário, o que, em tese, revestiria a pretensão ressarcitória de imprescritibilidade. Ainda que não caiba ao TCU a capitulação formal da conduta sob tal categoria jurídica, não há impedimento a que o Tribunal prossiga no desempenho de sua atividade fiscalizatória, se assim justificarem a materialidade e a relevância do fato, valendo-se de sua expertise na apuração do dano de modo a, inclusive, subsidiar eventual atuação em juízo do Ministério Público comum ou da própria pessoa jurídica de direito público lesada - conforme legitimidade que lhes atribui o art. 17 da Lei 8.429/1992 -, com fins à persecução do ressarcimento ao erário.
25. Em vista dos parâmetros acima apontados, verifica-se, no presente caso concreto, a ocorrência da prescrição da pretensão ressarcitória do TCU em relação aos débitos identificados nos autos, uma vez que os marcos iniciais para a contagem do prazo prescricional se deram no período de 10/3/2008 a 16/12/2008, período este em que ocorreram os pagamentos sem a comprovação da correspondente contraprestação em bens, e o ato ordinatório da citação ocorreu em 12/4/2019 (peça 66) , ou seja, após transcorrido mais de dez anos daquelas datas, conforme analisou o auditor instrutor no parágrafo 72 da instrução à peça 137.
***
26. Caso não venha a ser acolhida a contagem do prazo prescricional com fundamento na tese decenal anteriormente defendida, propomos, subsidiariamente, a aplicação, por analogia, da Lei 9.873/1999, a qual estabelece prazo quinquenal e regime específico de prescrição para o exercício de ação punitiva pela Administração Pública Federal direta e indireta e dá outras providências.
27. Ainda que o controle externo não se confunda com o exercício sancionatório do poder de polícia - de cuja prescrição a lei trata -, nada impede a adoção da referida norma, com fins à integração normativa - se considerada a existência de lacuna legislativa - por ser a que apresenta, no âmbito específico do regime jurídico de Direito Público, maior aderência às especificidades do controle externo, no que tange à sua face persecutória e ao seu caráter não judicial.
28. Em favor da aplicação da Lei 9.873/1999, não poderíamos deixar de mencionar as abalizadas contribuições do então Procurador-Geral do Ministério Público de Contas da União, Dr. Lucas Rocha Furtado, no TC Processo 001.753/2002-3[footnoteRef:9], e da atual Procuradora-Geral, Dra Cristina Machado da Costa e Silva, no TC Processo 020.635/2004-9. [9:  Vide, também, manifestação do Dr. Lucas Rocha Furtado no TC Processo 018.404/2007-9 (peça 8 do conjunto de "documentos anteriores à conversão", distinta da peça 8 do conjunto de "peças" do processo eletrônico) .] 
29. Ressalta-se a completude do regime prescricional da Lei 9.873/1999, conforme ressaltado pela Procuradora-Geral do MP/TCU no mencionado parecer, dispondo a norma do marco inicial de contagem do prazo, na 'data da prática do ato [irregular]', e das respectivas causas interruptivas, enumeradas no seu artigo 2º:
'Art. 2o Interrompe-se a prescrição da ação punitiva:
I - pela notificação ou citação do indiciado ou acusado, inclusive por meio de edital;
II - por qualquer ato inequívoco, que importe apuração do fato;
III - pela decisão condenatória recorrível.
IV - por qualquer ato inequívoco que importe em manifestação expressa de tentativa de solução conciliatória no âmbito interno da administração pública federal.'
30. À exceção do inciso IV do art. 2º da Lei 9.873/1999, nota-se que as causas interruptivas indicadas nos incisos I a III constituem eventos sucessivos. Após efetuadas as apurações iniciais, com marco interruptivo demarcado por 'qualquer ato inequívoco, que importe apuração do fato' (inciso II) , e estando presentes as condições de procedibilidade, forçosamente deverá ser promovida 'a notificação ou citação do indiciado ou acusado' (inciso I) , visto constituir tal ato de comunicação pressuposto de oportunização do contraditório e, assim, condição de validade de eventual condenação, à luz do devido processo legal. Suceder-lhes-á, igualmente, 'a decisão condenatória recorrível' (inciso III) , se for o caso.
31. Assim, devem ser entendidas como causas sucessivas e não repetíveis de interrupção do prazo prescricional, à semelhança do que se observa no Direito Penal, onde, de igual modo, o legislador optou pelo estabelecimento de causas interruptivas sucessivas, a exemplo do recebimento da denúncia e da publicação da sentença ou acórdão condenatórios recorríveis (art. 117, incisos I e IV, do Código Penal) .
32. Na lição de Marcelo Madureira Prates[footnoteRef:10], com a qual este membro do Ministério Público se alinha: [10:  Prescrição Administrativa na Lei nº 9.873, de 23.11.1999: entre Simplicidade Normativa e Complexidade Interpretativa. Boletim de Direito Administrativo, São Paulo, n. 8, p. 898-910, ago. 2005.] 
' (...) no que toca aos atos que interrompem a prescrição administrativa, acreditamos que os atos interruptivos previstos no art. 2º [incisos I a III] da Lei 9.873/99 constituem sucessão cronológica de atos não-repetíveis nem substituíveis, o que implica que cada ato aí previsto somente possa ocorrer uma única vez e em momento determinado, já que, praticado o ato posterior, extingue-se a possibilidade de praticar o ato logicamente anterior. Essa visão coaduna-se com aquela e, mais ainda, dela decorre, de que o processo administrativo punitivo há de ser visto como uma sucessão cronológica de quatro fases fundamentais, quais sejam:
 (1) investigativa, destinada à apuração dos fatos suspeitos, é dizer, à coleta de elementos indiciários sobre a materialidade do fato e a autoria;
 (2) contraditória, a qual se inicia com a citação do suposto infrator, visando a lhe garantir contraditório e ampla defesa;
 (3) decisória, referente à decisão inicial recorrível; e
 (4) recursal, em que há a decisão final no plano administrativo.
 (p. 905 - grifos nossos e do original) '
33. Transpondo-se os eventos previstos nos incisos I a IV do art. 2º da Lei 9.873/1999 para o contexto do processo de contas, pode ser feito o seguinte cotejo:
	CAUSA INTERRUPTIVA PREVISTA NO ART. 2º DA LEI 9.873/1999
	PROVIDÊNCIA E CORRESPONDENTE MOMENTO DE CARACTERIZAÇÃO
	INSTÂNCIA RESPONSÁVEL
 (sem possibilidade de repetição do 'ato inequívoco' que já tenha sido praticado por outra instância) 

	II - por qualquer ato inequívoco, que importe apuração do fato;
	Data do ato administrativo praticado na fase investigativa ou do documento (relatório de fiscalização etc.) que caracterize o 'ato inequívoco', com a 'reunião de elementos mínimos de convicção para a caracterização de um ilícito (materialidade do fato e autoria) '[footnoteRef:11], acompanhado da determinação de providências para averiguar a ocorrência do dano e a identificação dos responsáveis. [11:  PRATES, Marcelo Madureira. Prescrição Administrativa na Lei nº 9.873, de 23.11.1999: entre Simplicidade Normativa e Complexidade Interpretativa. Boletim de Direito Administrativo, São Paulo, n. 8, p. 898-910, ago. 2005. p. 905.] 
	[footnoteRef:12] [12:  Jurisprudência do STJ:"PROCESSUAL CIVIL E ADMINISTRATIVO. EXECUÇÃO FISCAL. INFRAÇÃO AMBIENTAL. MULTA. PRESCRIÇÃO ADMINISTRATIVA (DECADÊNCIA) . HIPÓTESE INTERRUPTIVA. CONSTATAÇÃO. (...) 4. (...) a incontroversa fiscalização deflagrada pelo IBAMA em 03/07/2010 constituiu ato interruptivo do prazo prescricional para a ação punitiva estatal (decadência) , a teor do art. 2º, II, da Lei n. 9.873/1999: 'Interrompe-se a prescrição da ação punitiva: (...) II - por qualquer ato inequívoco, que importe apuração do fato.'" (Agravo Interno [AgInt] no REsp 1735081/CE, Relator: Ministro GURGEL DE FARIA, PRIMEIRA TURMA, julgado em 3/12/2019, DJe 10/12/2019 - grifos nossos) ] 
[footnoteRef:13], Ministério Público, entre outras) [13:  Jurisprudência do STJ:"ADMINISTRATIVO. MANDADO DE SEGURANÇA. ATO DO MINISTRO DE ESTADO DO CONTROLE E DA TRANSPARÊNCIA. DECLARAÇÃO DE INIDONEIDADE PARA LICITAR OU CONTRATAR COM A ADMINISTRAÇÃO PÚBLICA. AUSÊNCIA DE QUALQUER ILEGALIDADE NO PROCESSO ADMINISTRATIVO. ORDEM DENEGADA. (...) 4. Preliminar de prescrição da pretensão punitiva afastada, porquanto houve a interrupção da prescrição da ação punitiva da administração com as conclusões do Inquérito Policial nº 095/2012-SR/DPF/PB. Incidência do inciso II, do artigo 2º, da Lei nº 9.873/99. (...) " (MS 21.591/DF, Relator: Ministro MAURO CAMPBELL MARQUES, PRIMEIRA SEÇÃO, julgado em 14/11/2018, DJe 26/3/2019 - grifos nossos) ] 

	IV - por qualquer ato inequívoco que importe em manifestação expressa de tentativa de solução conciliatória no âmbito interno da administração pública federal.
	Primeira possibilidade: data em que o responsável manifesta sua intenção, na fase interna da TCE, de 'recolher o valor principal integral atualizado monetariamente, sem a incidência de juros moratórios, nos termos do art. 12, § 2º, da Lei 8.443, de 16 de julho de 1992' (caput do art. 13-A da Instrução Normativa TCU 71/2012) ou a data em que o responsável providencia tal recolhimento e, em seguida, apenas comunica tal providência à Administração (sujeito à complementação de valores) .
	
		Segunda possibilidade (desde que não implementada a primeira) : data em que o responsável manifesta, na fase externa da TCE, sua intenção de recolher o débito, ou recolhe o montante que entende devido e, em seguida, comunica tal providência ao TCU (sujeito à complementação de valores) .
	
	I - pela notificação ou citação do indiciado ou acusado, inclusive por meio de edital;
	Data da ciência da citação pelos responsáveis ou de publicação do edital no DOU.
	
	III - pela decisão condenatória recorrível.
	Data da prolação do acórdão condenatório (sujeito a recurso) .
	
34. Quanto à hipótese do inciso I do art. 2º da Lei 9.873/1999, defendemos a sua caracterização, no âmbito do controle externo, apenas quando o responsável toma ciência da citação efetuada pelo TCU (ou quando é publicado o edital de citação no DOU) . Não se deve considerar, para tanto, as eventuais notificações anteriores encaminhadas ao responsável, mesmo que tenha havido sua respectiva ciência, por não constituírem atos essenciais e suficientes de comunicação.
35. Conforme assentado na jurisprudência do TCU, somente a citação realizada pelo Tribunal cumpre o efetivo papel de abertura do contraditório e da ampla defesa, de modo que somente sua falha ou ausência têm o condão de invalidar eventual juízo condenatório:
'A ausência de notificação do responsável na fase interna do processo de tomada de contas especial não implica vício, porquanto a fase interna constitui procedimento inquisitório de coleta de provas, assemelhado ao inquérito policial, e a fase externa, que se inicia com a autuação do processo no TCU, é que garante o direito à ampla defesa e ao contraditório.
 (Acórdão 653/2017-TCU-Segunda Câmara - Relator: Ministro Augusto Nardes) 
Não há obrigatoriedade de oferecimento de contraditório na fase interna de tomada de contas especial, razão por que a ausência de notificação de responsável nessa fase não prejudica o andamento do processo no TCU. O direito à ampla defesa e ao contraditório deve ser garantido na fase externa.
 (Acórdão 1514/2007-TCU-Segunda Câmara - Relator: Ministro Ubiratan Aguiar) '
36. Advertimos, por último, que, a despeito da impertinência da única causa suspensiva expressamente prevista na Lei 9.873/1999 (art. 3º, inciso I) com as pretensões ressarcitória e sancionatória do controle externo, a opção pela aplicação do referido marco legislativo não impede que sejam admitidas outras hipóteses suspensivas, ou mesmo impeditivas, pelas razões já expostas anteriormente neste parecer.
37. Por fim, consignamos que os dois caminhos aqui apresentados bem se prestam aos mesmos desideratos, quais sejam, evitar a perpetuação de situações individuais de incerteza jurídica e, indiretamente, garantir um contraditório minimamente tempestivo, essencial à ampla defesa, em termos substantivos - já que essa acaba, de algum modo, fragilizada diante de longo lapso temporal entre o seu exercício e os fatos de que trata -, sem significar obstáculo leonino à relevantíssima busca pelo ressarcimento do erário, dada a complexidade burocrática que envolve. Estão em linha, ainda, com a tese prevalecente no STF, da prescritibilidade da pretensão de ressarcimento ao erário como regra.
38. Nesse sentido, servem de desfecho à presente discussão as ponderações do Ministro Benjamin Zymler, apresentadas na parte inicial do voto que fundamentou o Acórdão 1314/2013-TCU-Plenário[footnoteRef:14]: [14:  Não obstante afirmar a razoabilidade de se utilizar a prescrição decenal do Código Civil ou a prescrição quinquenal prevista em diversas normas de direito público, o Ministro Benjamin Zymler optou pela segunda vertente, ao se pronunciar no voto condutor do Acórdão 1314/2013-TCU-Plenário:"23. Sendo assim, fazendo uso de tal crite¿rio de integrac¿a¿o, entendo que o prazo prescricional para que o TCU aplique aos responsa¿veis as sanc¿o¿es previstas em lei deve mesmo ser o de cinco anos, conforme previsto em diversas normas de direito pu¿blico, a exemplo do art. 23, inciso II, da Lei 8.429/1992, do art. 142, inciso I da Lei 8.112/1990, do art. 1º do Decreto 20.910/1932, do art. 174 do Co¿digo Tributa¿rio Nacional, do art. 1º da Lei 9.873/1999 e art. 1º da Lei 6.838/1980 e do art. 46 da Lei 12.529/2011." (grifos nossos) .] 
'13. De ini¿cio, anoto que nenhuma das posic¿o¿es defendidas - prescric¿a¿o quinquenal por analogia a diversas normas de Direito Pu¿blico e prescric¿a¿o decenal com base no Co¿digo Civil - refoge aos padro¿es da razoabilidade. A questa¿o e¿ controversa, mormente pela falta de disposic¿a¿o legal especi¿fica a regular o instituto da prescric¿a¿o nos processos de controle externo.' (grifo nosso) 
39. Conforme mencionado anteriormente, o STF rejeitou os embargos de declaração opostos pela AGU, no RE 636.886. Assim, aspectos relevantes atinentes à matéria - tais quais o prazo prescricional aplicável, assim como o respectivo termo inicial, além dos marcos interruptivos e suspensivos - não foram objeto de exame em sede dos referidos embargos.
40. É oportuno mencionar que, na sessão plenária de 25/8/2021, a presidente da Corte de Contas da União, Ministra Ana Arraes, comunicou sobre a previsão de ser realizada, em 15/9/2021, sessão extraordinária do Plenário para deliberar sobre a prescrição da pretensão ressarcitória, tendo em vista as decisões proferidas pelo STF no RE 636.886. Em informação divulgada por meio do Info-Segepres 2, de 14/9/2021, noticiou-se o adiamento da referida sessão extraordinária para 3/11/2021.
41. Nesse sentido, este membro do Ministério Público de Contas da União considera prudente que se aguarde a definição plenária sobre o tema. Evita-se, assim, que decisões diversas e/ou contraditórias sobre essa temática venham a ser prolatadas pela Corte de Contas.
42. No que diz respeito à matéria de fundo, este representante do Ministério Público anui às conclusões da unidade técnica de que as alegações de defesa apresentadas não lograram afastar os débitos identificados nos autos, consubstanciados no pagamento pelo total contratado sem a correspondente contraprestação em parte dos bens.
43. Em memorial à peça 140, a empresa contratada, Stryker do Brasil Ltda., sustenta que juntou em suas alegações de defesa os mesmos documentos anexados aos processos TC Processo 018.680/2018-6 e Processo 018.671/2018-7, que tratam de matéria idêntica a destes autos, mas referente a outros dois contratos, e que, no âmbito daqueles processos, essa documentação foi suficiente para comprovar a efetiva entrega dos equipamentos contratados.
44. No entanto, tal afirmação não se confirma. Ao ler as instruções de mérito proferidas no âmbito dos supramencionados processos, verificou-se que a unidade instrutiva adotou o mesmo critério nos diferentes feitos, ou seja, só considerou comprovada a entrega dos bens quando presentes, além de outros documentos como faturas comerciais, conhecimentos de transporte e licenças de importação, os atestos de recebimento dos equipamentos emitidos pelos dirigentes das unidades hospitalares que receberam esses bens.
45. Em que pese a manutenção dos débitos, os responsáveis não poderão ser condenados solidariamente ao pagamento dessas dívidas, em razão da prescrição da pretensão ressarcitória do TCU. Por isso, na hipótese de o relator não acolher o encaminhamento preliminar desse representante do Ministério Público, será proposto o julgamento pela irregularidade das contas de Stryker do Brasil Ltda., Júlio Cezar Alvarez, Francisco Matheus Guimarães, Naasson Trindade Cavanellas e Geraldo da Rocha Motta Filho, deixando de condená-los aos pagamentos dos débitos.
46. Diante do exposto, este representante do Ministério Público de Contas da União, em discordância com a proposta formulada pela unidade técnica (peças 137 a 139) , manifesta-se pela adoção das seguintes providências:
i) o sobrestamento do julgamento desta TCE, nos termos do art. 47 da Resolução TCU 259/2014, diante da pendência da definição plenária do Tribunal de Contas da União a respeito da prescrição da pretensão ressarcitória; e
ii) uma vez fixado, com fundamento no art. 16, inciso V, do Regimento Interno/TCU, entendimento pelo Plenário da Corte de Contas da União sobre a questão de direito relacionada à prescrição da pretensão de ressarcimento ao erário, a retomada do julgamento desta TCE.
47. Caso o relator não acolha a proposta supra, este membro do Parquet sugere, na parte que diverge do encaminhamento proposto pela unidade instrutiva, julgar irregulares as contas de Stryker do Brasil Ltda., Júlio Cezar Alvarez, Francisco Matheus Guimarães, Naasson Trindade Cavanellas e Geraldo da Rocha Motta Filho, porém, deixando de condená-los solidariamente à reparação do dano (e ao pagamento de multa a ele proporcional) , eis que ocorrida a prescrição das pretensões indenizatória e punitiva."
É o relatório.

Débora de Assis Pacheco Andrade (292186/OAB-SP) e Letícia Queiroz de Andrade (147544/OAB-SP), representando Júlio Cezar Alvarez; Marcelo Ramos Leite (101.943/OAB-RS), Fernanda Fischer Casagrande (426.248/OAB-SP) e outros, representando Stryker do Brasil Ltda.; Álvaro Luiz Miranda Costa Júnior (29.760/OAB-DF), Ana Luiza Queiroz Melo Jacoby Fernandes (51.623/OAB-DF) e outros, representando Tito Henrique de Noronha Rocha; Álvaro Luiz Miranda Costa Júnior (29.760/OAB-DF), Ana Luiza Queiroz Melo Jacoby Fernandes (51.623/OAB-DF) e outros, representando Naasson Trindade Cavanellas; Ana Paula Pereira da Luz Mendes (57349/OAB-DF), representando Geraldo da Rocha Motta Filho.

Procurador Rodrigo Medeiros de Lima; Subprocurador-Geral
Lucas Rocha Furtado (manifestação oral).

TOMADA DE CONTAS ESPECIAL. PREGÃO PRESENCIAL 147/2007. INSTITUTO NACIONAL DE TRAUMATOLOGIA E ORTOPEDIA JAMIL HADAD. PAGAMENTO POR EQUIPAMENTOS DE SAÚDE SEM ENTREGA CORRESPONDENTE. CITAÇÃO. EXCLUSÃO DE UM DOS RESPONSÁVEIS DO POLO PASSIVO. COMPROVAÇÃO PARCIAL DAS ENTREGAS. IRREGULARIDADE DAS CONTAS. DÉBITO. PRESCRIÇÃO DA MULTA.

TOMADA DE CONTAS ESPECIAL (TCE)

Secretaria de Controle Externo de Tomada de Contas Especial (SecexTCE).

Trata-se de tomada de contas especial instaurada em cumprimento ao item 9.2 do Acórdão 1290/2018-TCU-Plenário, em razão de indícios de fraude à licitação no Pregão Presencial 147/2007, conduzido pelo Instituto Nacional de Traumatologia e Ortopedia (Into) , e de pagamentos por equipamentos de saúde cuja entrega não foi comprovada, no Contrato 021/2008, decorrente da aludida licitação..
As falhas foram apuradas em auditoria realizada por este Tribunal (TC Processo 014.858/2017-7) , motivada por informações fornecidas ao Poder Judiciário relativas à colaboração premiada de Cesar Romero, que ocupou os cargos de chefe da assessoria jurídica do Into e de subsecretário executivo da Secretaria de Estado de Saúde do Rio de Janeiro. Conforme relatado, existiria um esquema orquestrado para fraudar licitações e desviar recursos públicos nas aquisições de equipamentos hospitalares importados efetuadas no referido estado, envolvendo as empresas do cartel chamado "clube do pregão internacional".
Na fiscalização foram analisados nove processos de contratação, no montante aproximado de R$ 178,3 milhões, correspondente ao somatório do total homologado nos pregões 124/2006, 164/2009, 147/2007, 131/2009, 135/2008, 146/2007, 135/2006, 171/2007 e 193/2010. Foram confirmados os seguintes achados: a) direcionamento das licitações para a contratação de um grupo específico de empresas; e b) superfaturamento decorrente do pagamento por equipamentos não entregues. 
No julgamento do relatório de auditoria, o TCU decidiu por convertê-lo em tomada de contas especial, desconsiderar a personalidade jurídica das empresas envolvidas e determinar a autuação de processos específicos para tratar de cada um dos aludidos pregões (Acórdão 1290/2018-TCU-Plenário) .
Assim, este processo cuida especificamente das irregularidades referentes ao Pregão 147/2007 e respectivo Contrato 021/2008, que teve por objeto a aquisição de quarenta conjuntos de videoartroscopia com torniquetes eletrônicos para estruturação dos serviços de traumato-ortopedia de estados e municípios.
Em instrução inicial, a SecexTCE restringiu o escopo do processo à irregularidade de pagamento pelos equipamentos não entregues. Na oportunidade, registrou que 35 conjuntos de videoartroscopia e torniquetes eletrônicos haviam sido pagos pelo Into (parágrafo 87, peça 63) , no total de R$ 10.358.322,40, sem a correspondente comprovação de entrega. Considerou que não obstante a gravidade das acusações de direcionamento da licitação, não fora detectado sobrepreço nos itens adquiridos, de modo que não caberia examiná-lo nestes autos. 
Nessa medida, pela irregularidade geradora do dano - pagamento por equipamentos não entregues -, foram citados Francisco Matheus Guimarães (diretor-geral do Into de 15/1/2007 a 19/5/2008) , Geraldo da Rocha Motta Filho (diretor-geral do Into de 24/4/2008 a 8/1/2013) , Naasson Trindade Cavanellas (fiscal de contrato de 14/1/2008 a 14/5/2014) , Tito Henrique de Noronha Rocha (coordenador de programas especiais do Into de 3/12/2008 a 18/10/2017) , Stryker do Brasil Ltda. (empresa contratada) e Júlio Cezar Alvarez (sócio da empresa Stryker) .
A unidade instrutora acatou as alegações de Tito Henrique de Noronha Rocha, que conseguiu descaracterizar a sua responsabilidade pelos pagamentos indevidos. Nesse sentido, propôs a exclusão desse agente responsável da presente relação processual.
Concluiu ainda que as alegações e elementos probatórios trazidos pelos defendentes, em conjunto com aqueles constantes no TC Processo 014.858/2017-7, eram suficientes para comprovar a entrega de onze equipamentos de videoartroscopia.
Contudo, considerou insuficiente a comprovação do fornecimento de vinte e quatro equipamentos de videoartroscopia e de trinta e cinco aparelhos de torniquetes eletrônicos. Entendeu também que os argumentos apresentados não afastaram as irregularidades atinentes às falhas na liquidação das despesas.
Por fim, considerou prescrita a pretensão punitiva, aplicando o prazo decenal, consoante entendimento fixado no Acórdão 1441/2016-TCU-Plenário.
Assim, propôs acolher parcialmente as alegações de Francisco Matheus Guimarães, Geraldo da Rocha Motta Filho, Naasson Trindade Cavanellas, da empresa Stryker do Brasil Ltda. e de seu sócio dirigente, Júlio Cezar Alvarez, em vista da elisão parcial do débito.
O Ministério Público junto ao TCU discordou de tal proposta, por entender que teria ocorrido a prescrição da pretensão ressarcitória do TCU, tanto à luz do prazo decenal previsto no Código Civil quanto se analisada com base na Lei 9.873/1999.
***
Feita a contextualização, passo a decidir.
Concordo com a proposta da SecexTCE, inclusive naquilo sobre o que diverge o Ministério Público junto ao TCU. Nesse sentido, incorporo sua análise e seus fundamentos como razões de decidir, sem prejuízo dos seguintes acréscimos pontuais.
Com relação à prescrição da pretensão ressarcitória, adoto o posicionamento clássico e há muito reiterado desta Corte pela imprescritibilidade.
No que se refere ao entendimento fixado a partir do RE 636.886/AL (Tema 899 da repercussão geral) ao presente caso, limito-me a registrar o que restou consignado pelo próprio relator, Ministro Alexandre de Moraes  (destaques acrescidos) :
"Os argumentos acima elencados conduzem à conclusão no sentido de que a pretensão executória de título executivo proveniente de decisão do TCU da qual resulte imputação de débito ou multa é prescritível; e, portanto, a ela se aplica o prazo prescricional da Lei de Execução Fiscal.
Nenhuma consideração houve acerca do prazo para constituição do título executivo, até porque esse não era o objeto da questão cuja repercussão geral foi reconhecida no Tema 899, que ficou adstrito, como sobejamente já apontado, à fase posterior à formação do título."
Na minha compreensão, diante dessa decisão e da inexistência de lei específica tratando do tema, o TCU terá necessariamente que suprir essa lacuna legislativa definindo as consequências da prescritibilidade, tais como o prazo prescricional, o início da contagem e as causas de interrupção.
Recentemente, ao apreciar o TC Processo 000.006/20173, o Tribunal decidiu remeter a análise do tema ao processo que será criado em decorrência do Acórdão 459/2022-TCU-Plenário (redator Ministro Walton Alencar Rodrigues) , de 9/3/2022. A decisão determinou à Secretaria-Geral de Controle Externo desta Casa para que forme grupo técnico de trabalho para apresentar projeto de ato normativo que discipline "o tema da prescrição da pretensão ressarcitória e da prescrição da pretensão punitiva no âmbito do controle externo, tendo por base jurisprudência predominante do Supremo Tribunal Federal, adequando-a às especificidades das diversas formas de atuação do Tribunal de Contas da União".
Dessa forma, permanece o entendimento de imprescritível a pretensão ressarcitória até a conclusão desse trabalho.
Por outro lado, baseando-se na jurisprudência firmada no Acórdão 1441/2016-TCU-Plenário, constata-se a prescrição da pretensão punitiva, tendo em vista que entre a realização dos pagamentos irregulares, ocorridos em 2008, e a decisão deste Tribunal que autorizou a citação dos responsáveis, de 1º/4/2019 (peça 66) , passaram mais de dez anos. Pelo mesmo motivo, não podem ser sancionadas as falhas relacionadas ao procedimento licitatório, ainda mais pretéritas.
***
Quanto ao mérito, reputo suficiente a documentação apresentada para a comprovação de entrega de onze equipamentos de videoartroscopia. Dirigentes de onze instituições hospitalares atestaram o recebimento dos produtos (vide item 141 do relatório que precede este voto) , alguns dos quais possuem as respectivas notas fiscais. Além disso, as datas e descrições nos documentos de importação são compatíveis com as respectivas licenças de importação e com as notas fiscais de transporte juntadas aos autos (peça 28, p. 71-78) . 
Distinta é a situação dos demais equipamentos, cujas entregas não foram comprovadas. 
A exemplo, não foram apresentadas faturas comerciais relativas aos trinta e cinco torniquetes eletrônicos. Constam nos autos demonstrativos de remessas de tais produtos da Scandmed ao Into - a cópia do conhecimento de transporte (airway bill) (peça 125, p. 18) - o que, entretanto, não permite identificar o quantitativo enviado.
As notas fiscais avulsas apresentadas pelos defendentes, relativas a vinte conjuntos de videoartroscopia da marca Stryker e vinte torniquetes eletrônicos da marca Scanmed não são aptas à comprovação da entrega, vez que emitidas cerca de um ano após a execução dos projetos e dos pagamentos. Consoante exposto na instrução de mérito da SecexTCE: 
"as notas fiscais avulsas n. 942165, 942166, 942167 e 942168 (peça 129, p. 29-32) relativas à remessa ao Into/RJ de vinte aparelhos de videoartroscopia importados da Stryker Latin America foram emitidas em 17/9/2009. Da mesma forma, a nota fiscal avulsa 942105, relativa à importação de vinte torniquetes eletrônicos da marca Scandmed foi emitida em 3/8/2009 (peça 129, p. 29-33) ."
Da mesma forma, não são aproveitáveis os documentos relativos ao recebimento de quatro conjuntos de videoartroscopia pela Secretaria de Estado de Saúde e Defesa Civil do Rio de Janeiro. Os aludidos documentos tão somente evidenciam as tratativas entre o Into e a pasta estadual, bem como a movimentação dos equipamentos. Mas não registram conclusivamente os respectivos recebimento e alocação (peça 129, p. 12-15) .
Por fim, os defendentes não lograram demonstrar a existência física dos equipamentos mediante, por exemplo, fotografias contendo dados do fabricante, números de série, local de instalação e funcionamento.
Por tais razões, remanesce sem comprovação a entrega dos 24 equipamentos de videoartroscopia e 35 torniquetes eletrônicos, cujo respectivo valor pago deverá ser restituído aos cofres públicos.
Registro que em processos do mesmo grupo de contratações do Into, TCs Processo 018.771/2018-1, Processo 018.680/2018-6 e Processo 019.027/2018-4, tenho adotado idêntico padrão de decisão, reconhecendo a entrega de equipamentos e afastando o débito nos casos em que o conjunto coincidente de evidências autoriza concluir com elevado grau de probabilidade pelo efetivo fornecimento dos objetos. Entretanto, quando não há documentos que permitam tal inferência, os responsáveis são condenados à restituição do dano causado.
***
Quanto à identificação dos responsáveis, concordo que Tito Henrique de Noronha Rocha deve ser excluído do polo passivo desta TCE por ausência de nexo de causalidade: a uma porque assumiu o cargo de coordenador institucional apenas em 3/12/2008, não tendo qualquer relação com os pagamentos anteriores; a duas porque o cargo de coordenador institucional do Into tem atribuições restritas ao apoio à direção do instituto no controle e avaliação de redes assistenciais e regulação da alta complexidade em ortopedia, sem envolvimento com o acompanhamento da entrega e pagamento dos equipamentos. 
Quanto à responsabilidade de Júlio Cezar Alvarez, é importante lembrar a origem deste processo. Revelou-se uma organização fraudulenta com vistas a simular as licitações e direcioná-las a um grupo restrito de empresas. Nesse contexto, Júlio Cezar Alvarez, então sócio-administrador da Stryker (ainda que sua participação no quadro societário da companhia fosse em percentual reduzido) , foi o responsável pela assinatura das cartas de solidariedade de todos os licitantes, as quais tiveram as firmas das assinaturas reconhecidas no mesmo horário e no mesmo cartório.
Além disso, ele foi o responsável direto pela assinatura do Contrato 0212008, em análise (peça 182, p. 24 do TC Processo 014.858/2017-7) .
Diante da gravidade da situação, e acolhendo a proposta da unidade instrutora, votei pela desconstituição da personalidade jurídica das empresas envolvidas, entre as quais, a Stryker (peça 2, item 17) :
17. Nesse contexto, diante dos fortes indícios de fraude à licitação identificados em todos os processos de aquisição verificados nesta auditoria e tendo em vista a caracterização do abuso de direito na utilização das pessoas jurídicas contratadas nessas aquisições, considero cabível a proposta de converter os autos em tomada de contas especial e de desconsiderar a personalidade jurídica dessas empresas para citar seus sócios, solidariamente com os demais responsáveis, pelos débitos apurados nos autos.
Nesse cenário, considerando que a empresa, com sede fora do Brasil, era aqui representada diretamente por Júlio Cezar Alvarez, o qual, como revelado acima, participou inteiramente do ilícito perpetrado; deve este responsável responder solidariamente com a empresa Stryker pelos danos causados ao erário.
***
Diante disso, deve-se excluir Tito Henrique de Noronha Rocha da presente relação processual, e julgar irregulares as contas de Francisco Matheus Guimarães, Geraldo da Rocha Motta Filho, Naasson Trindade Cavanellas, Júlio Cezar Alvarez e da empresa Stryker do Brasil Ltda., com fundamento nos arts. 16, III, "c", 19, e 57 da Lei Orgânica do TCU, imputando-lhes débito e deixando de aplicar-lhes multa em face da prescrição da pretensão punitiva.
Ante o exposto, voto por que o Tribunal adote o Acórdão que ora submeto à deliberação deste Colegiado. 
TCU, Sala das Sessões, em 29 de março de 2022.
Ministro BRUNO DANTAS 
Relator